ACORDAO-COMPLETO-2538536

ACÓRDÃO 822/2023 ATA 17/2023 - PLENÁRIO

Vistos, relatados e discutidos estes autos que tratam de recursos de reconsideração interpostos por Ludmila Ribeiro da Silva de Mattos Santos, Marcus Alan Ferreira Duarte e pela Construtora Mello de Azevedo S.A., contra o Acórdão 1380/2018-TCU-Plenário;
Acórdão os Ministros do Tribunal de Contas da União, reunidos em Sessão do Plenário, diante das razoes expostas pelo Relator, e com fundamento nos artigos 32 e 33 da Lie 8.443/1992, em:
9.1. conhecer dos recursos de reconsideração;
9.2. dar provimento parcial ao recurso de Marcus Alan Ferreira Duarte, apenas para excluir seu nome da tabela constante do item 9.2 do Acórdão 1380/2018-TCU-Plenário, relativamente ao débito de R$ 369.244,12, em valor original de 30/11/2011;
9.3. negar provimento aos recursos de reconsideração interpostos pela Construtora Mello de Azevedo S/A e por Ludmila Ribeiro da Silva de Mattos dos Santos;
9.4. dar conhecimento deste Acórdão aos recorrentes e demais interessados, bem como à Procuradoria da República no Pará.

Recursos de reconsideração contra acórdão que julgou irregularidades as contas dos recorrentes, com condenação em débito e multa, em razão de irregularidades nas obras de infraestrutura urbana realizadas no âmbito do Programa de Aceleração do Crescimento (PAC), no Município de Santarém/PA.

Entidades/órgãos do Governo do Estado do Pará; Ministério das Cidades (extinta).

3. Interessados/Responsáveis/Recorrentes:
3.1. Interessado: Caixa Econômica Federal (00.360.305/0001-04).
3.2. Responsáveis: Alba Valéria Jorge Lima (XXX.470.601-XX); Construtora Mello de Azevedo S/a (17.154.899/0001-08); Eduardo Souza de Araújo (XXX.857.982-XX); Ludmila Ribeiro da Silva de Mattos (XXX.939.822-XX); Marcus Alan Ferreira Duarte (XXX.628.882-XX); Prefeitura Municipal de Santarém - PA (05.182.233/0001-76).
3.3. Recorrentes: Ludmila Ribeiro da Silva de Mattos (XXX.939.822-XX); Marcus Alan Ferreira Duarte (XXX.628.882-XX); Construtora Mello de Azevedo S/A (17.154.899/0001-08).

13.1. Ministros presentes: Vital do Rêgo (na Presidência), Walton Alencar Rodrigues (Relator), Benjamin Zymler, Augusto Nardes, Aroldo Cedraz e Jhonatan de Jesus.
13.2. Ministros-Substitutos convocados: Marcos Bemquerer Costa e Weder de Oliveira.

WALTON ALENCAR RODRIGUES

Ministro-Substituto Marcos Bemquerer Costa.

Trata-se dos recursos de reconsideração interpostos por Ludmila Ribeiro da Silva de Mattos Santos, Marcus Alan Ferreira Duarte e pela Construtora Mello de Azevedo S.A., contra o Acórdão 1380/2018-TCU-Plenário, de 20/6/2018, exarado nos seguintes termos:
VISTOS, relatados e discutidos estes autos de tomada de contas especial (TCE) instaurada em cumprimento ao subitem 9.2 do Acórdão 537/2015-TCU-Plenário, que apreciou auditoria realizada, em 2009 (TC Processo 014.089/2009-2) , nas obras de infraestrutura urbana executadas no Município de Santarém/PA, financiadas, parcialmente, com recursos do Ministério das Cidades, por meio dos Contratos de Repasse 218.748-38/2007 e 224.988-61/2007;
ACORDAM os Ministros do Tribunal de Contas da União, reunidos em Sessão do Plenário, ante as razões expostas pelo Relator, em:
9.1. julgar irregulares as contas da Sra. Alba Valéria Lima Jorge (XXX.470.601-XX) , então Secretária de Infraestrutura do Município de Santarém/PA, do Sr. Eduardo Souza de Araújo (XXX.857.982-XX) , engenheiro fiscal daquele município, e da empresa Construtora Mello de Azevedo S.A. (17.154.899/0001-08) , contratada para execução das obras, com fundamento nos arts. 1º, inciso I, 16, inciso III, alínea c, e § 2º da Lei 8.443/1992, c/c os arts. 1º, inciso I, 209, inciso III, e §5º, do Regimento Interno do TCU; 
9.2. condenar os responsáveis identificados no subitem anterior, em solidariedade, com fundamento no art. 19, caput, da Lei 8.443/1992, c/c o art. 210 do Regimento Interno do TCU, ao pagamento das quantias a seguir especificadas, com a fixação do prazo de 15 (quinze) dias, a contar das notificações, para comprovarem, perante o Tribunal (art. 23, inciso III, alínea "a" da Lei 8.443/1992, c/c o art. 214, inciso III, alínea "a", do Regimento Interno) , o recolhimento das dívidas aos cofres do Tesouro Nacional, atualizadas monetariamente e acrescidas dos juros de mora, calculados a partir das datas discriminadas, até a data dos recolhimentos, na forma prevista na legislação em vigor, abatendo-se, na oportunidade, os valores já ressarcidos;
	VALOR ORIGINAL (R$) 
	DATA DA OCORRÊNCIA
	DEVEDORES SOLIDÁRIOS

	R$ 236.201,96 
	28/2/2009
	Construtora Mello de Azevedo S.A.; Eduardo Souza de Araújo; Alba Valéria Lima Jorge.

	R$ 8.195,09 
	31/3/2009
	Construtora Mello de Azevedo S.A.; Eduardo Souza de Araújo; Alba Valéria Lima Jorge.

	 R$ 475.828,67 
	31/5/2009
	Construtora Mello de Azevedo S.A.; Eduardo Souza de Araújo; Alba Valéria Lima Jorge.

	 R$ 1.792.113,05 
	31/7/2009
	Construtora Mello de Azevedo S.A.; Eduardo Souza de Araújo; Alba Valéria Lima Jorge.

	 R$ 1.072.445,27 
	18/7/2011
	Construtora Mello de Azevedo S.A.; Eduardo Souza de Araújo.

	R$ 1.457.683,23 
	24/8/2011
	Construtora Mello de Azevedo S.A.; Eduardo Souza de Araújo.

	 R$ 134.333,74 
	18/10/2011
	Construtora Mello de Azevedo S.A.; Eduardo Souza de Araújo.

	R$ 174.014,31 
	28/2/2011
	Construtora Mello de Azevedo S.A.; Eduardo Souza de Araújo.

	R$ 209.601,50
	31/3/2011
	Construtora Mello de Azevedo S.A.; Eduardo Souza de Araújo.

	 R$ 150.948,91 
	30/4/2011
	Construtora Mello de Azevedo S.A.; Eduardo Souza de Araújo.

	 R$ 46.751,41 
	31/5/2011
	Construtora Mello de Azevedo S.A.; Eduardo Souza de Araújo.

	 R$ 121.541,04 
	30/6/2011
	Construtora Mello de Azevedo S.A.; Eduardo Souza de Araújo.

	 R$ 66.466,17 
	31/7/2011
	Construtora Mello de Azevedo S.A.; Eduardo Souza de Araújo.

	 R$ 62.406,73 
	30/8/2011
	Construtora Mello de Azevedo S.A.; Eduardo Souza de Araújo.

	 R$ 96.363,44 
	31/9/2011
	Construtora Mello de Azevedo S.A.; Eduardo Souza de Araújo.

	 R$ 369.244,12 
	30/11/2011
	Construtora Mello de Azevedo S.A.; Eduardo Souza de Araújo; Marcus Alan Ferreira Duarte

	R$ 242.784,00 
	31/12/2011
	Construtora Mello de Azevedo S.A.; Eduardo Souza de Araújo.

	 R$ 144.658,80 
	31/1/2012
	Construtora Mello de Azevedo S.A.; Eduardo Souza de Araújo.

	 R$ 167.649,77 
	29/2/2012
	Construtora Mello de Azevedo S.A.; Eduardo Souza de Araújo.

	 R$ 143.791,52 
	30/4/2012
	Construtora Mello de Azevedo S.A.; Eduardo Souza de Araújo.

	 R$ 52.236,55 
	31/5/2012
	Construtora Mello de Azevedo S.A.; Eduardo Souza de Araújo.

	 R$ 50.213,58 
	30/8/2012
	Construtora Mello de Azevedo S.A.; Eduardo Souza de Araújo.

	 R$ 45.823,23 
	31/9/2012
	Construtora Mello de Azevedo S.A.; Eduardo Souza de Araújo.

	 R$ 143.314,72 
	31/10/2012
	Construtora Mello de Azevedo S.A.; Eduardo Souza de Araújo.

9.3. aplicar à Sra. Alba Valéria Lima Jorge (XXX.470.601-XX) , ao Sr. Eduardo Souza de Araújo (XXX.857.982-XX) , e à empresa Construtora Mello de Azevedo S.A. (17.154.899/0001-08) , individualmente, a multa prevista no art. 57 da Lei 8.443/1992, c/c o art. 267 do Regimento Interno, nos valores de R$ 30.000,00 (trinta mil reais) , R$ 50.000,00 (cinquenta mil reais) e R$ 200.000,00 (duzentos mil reais) , respectivamente, fixando-lhes o prazo de 15 (quinze) dias, a contar das notificações, para comprovarem, perante o Tribunal (art. 214, inciso III, alínea "a", do Regimento Interno) , o recolhimento das dívidas aos cofres do Tesouro Nacional, atualizadas monetariamente desde a data deste acórdão até a dos efetivos recolhimentos, se forem pagas após o vencimento, na forma da legislação em vigor;
9.4. julgar irregulares as contas da Sra. Ludmila Ribeiro da Silva de Mattos dos Santos (XXX.939.822-XX) e do Sr. Marcus Alan Ferreira Duarte (XXX.628.882-XX) , funcionários da Caixa Econômica Federal, com fundamento nos arts. 1º, inciso I, e 16, inciso III, alínea b, da Lei 8.443/1992, c/c os arts. 1º, inciso I, e 209, inciso II, do Regimento Interno do TCU;
9.5. aplicar à Sra. Ludmila Ribeiro da Silva de Mattos dos Santos (XXX.939.822-XX) e ao Sr. Marcus Alan Ferreira Duarte (XXX.628.882-XX) , individualmente, a multa prevista no art. 58, incisos I e  III, da Lei 8.443/1992, c/c art. 268, inciso III, nos valores de R$ 5.000,00 (cinco mil reais) e R$ 15.000,00 (quinze mil reais) , respectivamente, fixando-lhes o prazo de 15 (quinze) dias, a contar das notificações, para comprovarem, perante o Tribunal (art. 214, inciso III, alínea "a", do Regimento Interno) , o recolhimento das dívidas aos cofres do Tesouro Nacional, atualizadas monetariamente desde a data deste acórdão até a dos efetivos recolhimentos, se forem pagas após o vencimento, na forma da legislação em vigor;
9.6. autorizar, desde logo, nos termos do art. 28, inciso II, da Lei 8.443/1992, a cobrança judicial das dívidas, caso não atendidas as notificações;
9.7. autorizar, desde logo, caso solicitado e o processo não tenha sido remetido para cobrança judicial, o pagamento das dívidas em até 36 (trinta e seis) parcelas mensais e consecutivas, nos termos do art. 26 da Lei 8.443/1992, c/c o art. 217 do Regimento Interno/TCU, fixando-se o vencimento da primeira parcela em 15 (quinze) dias, a contar do recebimento da notificação, e o das demais a cada mês, devendo incidir sobre cada valor mensal os correspondentes acréscimos legais, na forma prevista na legislação em vigor, sem prejuízo de alertar os responsáveis de que a falta de comprovação do recolhimento de qualquer parcela implicará o vencimento antecipado do saldo devedor;
9.8. determinar à Secretaria de Fiscalização de Infraestrutura Urbana (SeinfraUrbana) que, antes de realizar a notificação dos valores a que se refere o subitem 9.2 deste Acórdão, confirme junto ao Município de Santarém e à Caixa Econômica Federal a informação de que foram retidos pagamentos devidos à construtora Mello de Azevedo S.A. (17.154.899/0001-08) , ficando autorizada a realização de diligência para obtenção dos documentos necessários, a exemplo dos boletins de medição e do extrato da conta corrente do contrato de repasse, e, se confirmada a retenção, acrescente-os como créditos às planilhas que discriminam os débitos;
9.9. determinar ao Município de Santarém e à Caixa Econômica Federal que se abstenham de realizar ou autorizar novos pagamentos à Construtora Mello de Azevedo S.A. (17.154.899/0001-08) atinentes ao Contrato 2/2008/SEMINF, de 28/1/2008;
9.10. retificar o subitem 9.2.1 do Acórdão 537/2015-TCU-Plenário, que passa a ter a seguinte redação:
"9.2.1 Sra. Ludmila Ribeiro da Silva de Mattos dos Santos (CPF: XXX.939.822-XX) , Engenheira da Caixa, por ter aprovado os boletins de medição 3 e 5 a 13, que permitiram a ocorrência de superfaturamento de quantitativos no serviço de aterro nos bairros Mapiri e Uruará, nos valores a seguir discriminados (...) ".
9.11. encaminhar cópia da presente deliberação à Procuradoria da República no Pará, nos termos do § 3º do art. 16 da Lei 8.443/1992, c/c o § 7º do art. 209 do Regimento Interno do TCU, para adoção das medidas que entender cabíveis.
Adoto, com parte do Relatório a instrução elaborada por auditor da Secretaria de Fiscalização de Infraestrutura Urbana, vazada nos termos a seguir transcritos
Trata-se de manifestação de unidade técnica determinada pelo Exmo. Sr. Ministro Walton Alencar Rodrigues (peça 161) , nos termos do art. 11 da Lei 8.443/1992 e do art. 157 do Regimento Interno, acerca dos argumentos apresentados nos recursos de reconsideração (peças 110 e 129) e nos memoriais (peça 154 e 159) , na forma proposta pelo Ministério Público junto ao Tribunal (peça 160) .
HISTÓRICO
Processo originador (TC Processo 014.089/2009-2) , apenso.
2.	Os presentes autos foram autuados em cumprimento ao item 9.2 do Acórdão 537/2015-TCU-Plenário (Relatoria do Min. Vital do Rêgo) , exarado nos autos do TC Processo 014.089/2009-2 (Solicitação do Congresso Nacional) .
3.	No âmbito do mencionado processo foi realizada auditoria pela então Secretaria de Controle Externo do Pará (Secex/PA) , com o objetivo de verificar indícios de sobrepreço em obras de infraestrutura urbana realizadas no âmbito do Programa de Aceleração do Crescimento (PAC) , no Município de Santarém/PA. A fiscalização foi empreendida em função de solicitação realizada pela Comissão de Meio Ambiente, Defesa do Consumidor e Fiscalização e Controle do Senado Federal.
4.	A auditoria ocorreu no período entre setembro e novembro de 2009. No relatório (peça 1, p. 117-146, do TC Processo 014.089/2009-2) , foram apontados os sete achados a seguir descritos:
a) existência de preços diferentes para o mesmo serviço; 
b) sobrepreço decorrente de preços excessivos frente ao mercado; 
c) fiscalização inadequada da obra consubstanciada na existência de pagamentos de serviços não recebidos ou feitos a empresas não vinculadas à obra; 
d) o aditivo ao convênio não foi devidamente justificado; 
e) alteração injustificada de quantitativos;
f) adiantamento de pagamentos; e 
g) quantitativos inadequados na planilha orçamentária.
5.	Registra-se que, dos achados acima, o item "b" (sobrepreço decorrente de preços excessivos frente ao mercado) dizia respeito ao contrato firmado no âmbito do CR 224.988-61/2007, sendo que todos os demais achados eram referentes ao Contrato 2/2008/SEMINF, celebrado entre a Prefeitura de Santarém/PA e a Construtora Mello de Azevedo S/A, custeado com recursos oriundos do Contrato de Repasse CR 218.748-38/2007.
6.	Em razão dos apontamentos acima, aquela Unidade Técnica propôs a realização de audiência dos responsáveis, a qual contou com a concordância do Ministro-Relator a quo (peça 1, p. 168 do TC Processo 014.089/2009-2) .
7.	Na sequência, tendo em vista a especificidade da matéria e o vulto dos valores envolvidos, o TC Processo 014.089/2009-2 foi redistribuído para a então SecobEnergia, Unidade Técnica especializada, conforme definido na Portaria Segecex 2/2010.
8.	Naquela unidade, foi realizada a análise das razões de justificativa dos responsáveis (peça 2, p. 58-107 do TC Processo 014.089/2009-2) . 
9.	A SecobEnergia considerou que deveriam ser acatadas as justificativas referentes a cinco achados e rejeitadas as alegações referentes aos achados de "fiscalização inadequada da obra, consubstanciada na existência de pagamentos de serviços não executados" e "adiantamento de pagamentos", ambos referentes exclusivamente ao Contrato 2/2008/SEMINF. 
10.	Entendeu-se que os indícios de liquidação irregular da despesa (pagamento de serviços não executados) que haviam sido inicialmente apontados pela Secex/PA, por meio de levantamento expedito em campo, foram confirmados a partir do uso de imagens de satélites. Foram demonstradas inconsistências entre os volumes pagos e executados de aterro, cuja diferença alcançava, em termos de quantidades, 210.583 m³ e, em termos financeiros, o valor de R$ 5.050.658,96 (data base 11/2017) .
11.	Naquela mesma instrução, também foram reiterados os indícios de adiantamento de pagamentos, no valor de R$ 3.235.048,33, referente aos serviços de aterro no bairro Mapiri, que, embora já medidos e pagos pela prefeitura, à época da auditoria ainda não haviam sido executados.
12.	Os valores acima definidos foram calculados com base em metodologia diferente da empregada pela equipe da Secex-PA. Utilizou-se para isso, a modelagem no software Google SketchUp, juntamente com as imagens do Google Earth, datadas de 25/11/2009. Assim, em razão da alteração da metodologia de cálculo, entendeu-se como necessária a realização de oitiva dos responsáveis quanto aos novos valores de superfaturamento.
13.	A proposta foi acolhida pelo Ministro Relator e, por meio do Acórdão 1224/2012-TCU-Plenário, de Relatoria do Ministro Raimundo Carreiro (peça 1, p. 172-223 do TC Processo 014.089/2009-2) , determinou-se a realização de oitiva da Caixa Econômica Federal, da Prefeitura Municipal de Santarém e da Construtora Mello Azevedo S.A. (item 9.2 daquele acórdão) e a realização de retenção cautelar pela Prefeitura Municipal de Santarém no valor de R$ 3.235.048,33 (item 9.3 do Acórdão) .
14.	Após a realização das oitivas, o processo originador foi mais uma vez instruído na SecobEnergia (peça 163 do TC Processo 014.089/2009-2) . Considerou-se que as manifestações apresentadas pela Caixa, Prefeitura de Santarém e Construtora Mello de Azevedo não elidiram os indícios de irregularidades apontados. 
15.	Entretanto, a Unidade Técnica considerou que, pelo uso de imagens de satélite mais recentes, foi possível identificar a execução de alguns serviços sem, contudo, ser possível quantificá-los. Assim, para a verificação dos quantitativos realmente executados, entendeu-se que deveria ser realizado levantamento topográfico no local, para quantificar o volume real de aterro e movimentação de solo realizados nos bairros Mapiri e Uruará. 
16.	Em consequência dessa situação, foi prolatado o Acórdão 1710/2013-TCU-Plenário (Relatoria do Ministro José Jorge) , requisitando ao Departamento de Polícia Federal/Instituto Nacional de Criminalística (DPF/INC) a prestação de serviços técnicos especializados com o objetivo de apoiar a então SecobEnergia a identificar, por meio de levantamento topográfico de campo, os volumes de aterro executados nas obras de contenção de cheias nos bairros Mapiri e Uruará, em Santarém, referentes ao Contrato 2/2008/SEMINF.
17.	Tal se deu para permitir um posicionamento mais preciso quanto aos indícios de irregularidades de que tratam os subitens 9.2.1 (indício de pagamento de serviço não executado relativo ao quantitativo não comprovado de 210.582,65m³ de aterro nos Bairros Mapiri e Uruará, no valor de R$ 5.050.658,96) e 9.2.2 (indício de adiantamento de pagamentos nos serviços de contenção dos bairros de Mapiri e Uruará, bem como nos serviços de aterro realizados no trecho compreendido entre as estacas 00 a 34 do Bairro de Mapiri, ocasionando adiantamento de pagamentos de R$ 3.235.048,33) do Acórdão 1224/2012-TCU-Plenário.
18.	Assim, em cumprimento ao Acórdão, o Departamento de Polícia Federal, realizou levantamento topográfico nos aterros dos bairros do Mapiri e Uruará no período de 2/12/2013 a 10/12/2013. O trabalho de levantamento contou com a presença de equipe de topografia da empresa, de modo a conferir cada um dos pontos levantados. O laudo pericial conclusivo desse levantamento topográfico foi acostado àqueles autos em 22/5/2014 (peça 239 do TC Processo 014.089/2009-2) .
19.	Nesse ínterim, em 6/12/2013, a Construtora Mello de Azevedo S/A também protocolou no Tribunal documentação técnica com novas alegações de defesa (peças 223 a 226 do TC Processo 014.089/2009-2) , bem como optou por paralisar, por iniciativa própria, a execução das obras, para aguardar a decisão de mérito deste Tribunal.
20.	A manifestação apresentada pela contratada contestava as premissas adotadas pela SecobEnergia para a apuração do montante de adiantamento de pagamentos e de superfaturamento, a legalidade dos métodos utilizados para detectar os indícios de irregularidades e a imprecisão oriunda do uso de imagens de satélite.
21.	Todavia, tendo sido realizado levantamento topográfico na área para apuração do real volume de serviços executado, entendeu-se que as contestações da construtora quanto ao método anteriormente aplicado por este Tribunal haviam perdido o objeto (peça 283 do TC Processo 014.089/2009-2) .
22.	No tocante ao laudo encaminhado pelo DPF/INC (Laudo Pericial 695/2014 INC/DITEC/DPF peça 239 do TC Processo 014.089/2009-2) , o volume de aterro contabilizado no bairro Uruará foi de 120.418 m³ e no bairro Mapiri foi de 71.893 m³, totalizando o valor total de aterro realizado nos dois bairros de 192.311 m³.
23.	Não obstante esse volume apurado, verificou-se por meio do boletim de medição BM-45 (peça 253, p.1 do TC Processo 014.089/2009-2) e da manifestação da Mello de Azevedo S/A (peça 226, p.2 do TC Processo 014.089/2009-2) , que foi medido e pago o quantitativo total acumulado de 567.435,92 m³ de aterro.
24.	De acordo com a análise empreendida no item III da instrução acostada à peça 283 do TC Processo 014.089/2009-2, a diferença de quantitativos de aterro entre o que foi calculado pela perícia criminal e o que foi medido/faturado até o BM-45 seria de 375.124,92 m³. No entanto, nesse valor tiveram de ser efetuados alguns ajustes visando descontar os volumes de aterro realizados no loteamento Paulo Correa (25.859,25 m3) , os quais não foram medidos pela perícia, e o volume de solo orgânico presente nas áreas antes da realização do aterro (25.200,59 m3) . 
25.	Dessa forma, o superfaturamento de quantitativo de aterro nos bairros Mapiri e Uruará resultou em 324.065,08 m³, conforme memória de cálculo detalhada à peça 282 do TC Processo 014.089/2009-2, resultando, assim em um débito de R$ 7.464.610,78 (em valores históricos) .
26.	Em decorrência da situação apresentada, foi proposto converter os autos em tomada de contas especial e promover a citação dos responsáveis pelo débito ocasionado pela liquidação irregular da despesa referente aos quantitativos nos aterros dos dois bairros, os quais foram devidamente identificados.
27.	A proposta foi acolhida pelo Plenário desta Corte de Contas que, por meio do Acórdão 537/2015-P, de relatoria do Ministro Vital do Rego, conheceu do processo como representação e converteu os autos em tomada de contas especial, ensejando assim, a abertura do contraditório para apresentação das alegações de defesa dos responsáveis arrolados (peças 293 a 295 do TC Processo 014.089/2009-2) .
28.	Porém, após as devidas comunicações processuais, a Construtora opôs embargos de declaração. O recurso, entretanto, foi rejeitado, posto que o Tribunal não vislumbrou no acórdão recorrido obscuridades ou contradições (Acórdão 1.270/2015-P, Relatoria Ministro Vital do Rego, peças 341 a 343 do TC Processo 014.089/2009-2) .
Tomada de contas especial
29.	Após a conversão dos autos em TCE, por meio da instrução acostada à peça 13, foram discriminados os débitos solidários que foram quantificados individualmente no Acórdão 537/2015-TCU-Plenário, a fim de que fossem expedidos os ofícios de citação. O Relator, em seu Despacho acostado à peça 15, determinou a realização das citações. 
30.	Regularmente citados, os responsáveis vieram aos autos apresentar suas alegações de defesa, as quais foram analisadas já no âmbito da SeinfraUrbana, conforme instruções e pronunciamentos de peças 61 a 63.
31.	Após a conclusão da fase de análise técnica por parte da SeinfraUrbana, a Construtora Mello de Azevedo Ltda. apresentou documentação denominada "Alegações Complementares", no sentido de "elidir as dúvidas levantadas pela unidade instrutiva no tocante à respectiva defesa apresentada" (peça 70) .
32.	Por sua vez, por meio de seu parecer regimental, o representante do Ministério Público junto ao Tribunal de Contas da União, Exmo. Sr. Rodrigo Medeiros de Lima, após avaliar a documentação inserida posteriormente à análise técnica, considerou que o documento apresentado pela empreiteira não continha força argumentativa e probatória para invalidar as conclusões técnicas da instrução da Unidade Técnica. Assim, aderiu à proposta final de encaminhamento lavrada pela SeinfraUrbana (peça 73) .
33.	Logo a seguir, antes do julgamento das contas, a Construtora Mello de Azevedo apresentou "Memorial" (peça 78 e 85) contendo mais argumentos além de um parecer denominado de "Síntese da Defesa Técnica da Construtora Mello de Azevedo S/A", com pedido de sustentação oral (peças 79 e 80) .
34.	Por suas vezes, outros responsáveis nos autos, Ludmila Ribeira da Silva de Mattos dos Santos e Marcus Alan Ferreira Duarte, também apresentaram acréscimos às suas alegações de defesa, conforme constantes das peças 82 e 83.
35.	Após tudo isso, a Tomada de Contas Especial foi julgada pelo Tribunal, nos termos do Acórdão 1.380/2018-P, de Relatoria do Ministro Vital do Rego, durante Sessão Ordinária ocorrida em 20/6/2018 (peça 88) .
36.	As contas da Sra. Alba Valéria Lima Jorge, então Secretária de Infraestrutura do Município de Santarém/PA, do Sr. Eduardo Souza de Araújo, Engenheiro fiscal daquele município e da empresa Construtora Mello de Azevedo S.A. foram julgadas irregulares, com a condenação em débito desses responsáveis. Além disso, para esses, o Tribunal entendeu cabível a aplicação de multas individualizadas, com base no art. 57 da Lei 8.443/1992.
37.	Ademais, nesse mesmo Acórdão, foram julgadas irregulares as contas da Sra. Ludmila Ribeiro da Silva de Mattos dos Santos e do Sr. Marcus Alan Ferreira Duarte, funcionários da Caixa Econômica Federal, com fundamento nos arts. 1º, inciso I, e 16, inciso III, alínea b, da Lei 8.443/1992, aplicando-se-lhes a multa prevista no art. 58 da Lei 8.443/92
Fase Recursal
38.	Após as devidas comunicações processuais relativas ao Acórdão (peças 91 a 101) , a Construtora Mello de Azevedo S/A interpôs Embargos de Declaração, sob a alegação de omissão na análise da defesa apresentada por engenheiro contratado pela empresa, causando prejuízo à defesa técnica oferecida, além de obscuridades no Voto do Relator (peça 102) . Em apreciação a essa peça, o Tribunal, por meio do Acórdão 1.782/2018-P (Relatoria do Ministro Marcos Bemquerer) conheceu o recurso, porém rejeitou-o quanto ao seu mérito (peça 113) .
39.	Além disso, antes da análise dos embargos apresentados pela Construtora, os funcionários da Caixa, que tiveram suas contas julgadas irregulares, interpuseram, de forma conjunta, Recurso de Reconsideração contra o Acórdão (peça 110) . Já a Construtora Mello de Azevedo S/A também protocolou junto ao TCU, Recurso de Reconsideração com efeito suspensivo, inserido nos autos à peça 129.
40. 	Os exames preliminares de ambos os recursos foram efetuados pela Secretaria de Recursos do TCU (Serur) , por meio das instruções de peças 133 e 134, respectivamente, com proposta pela admissibilidade. Assim, após o sorteio do Relator dos recursos, o Ministro Walton Alencar acolheu a proposta apresentada e determinou a análise do mérito (peça 137) .
41.	Posteriormente, antes da análise de mérito por parte da Serur, a Construtora Mello de Azevedo S/A agregou ao processo mais um documento denominado "Memoriais", contendo, em anexo, laudo com novas sondagens nos aterros dos bairros Uruará e Mapiri (peças 154 e 155) .
42.	A análise técnica do Recurso foi efetuada, conforme instruções e pronunciamentos inseridos às peças 156 a 158. A proposta da Serur foi pelo conhecimento dos recursos interpostos, provimento parcial àquele interposto pelos funcionários da Caixa e negativa do provimento para aquele apresentado pela Construtora Mello de Azevedo S/A.
43.	Inconformado com a proposta apresentada pela Secretaria de Recursos, a empresa contratada lançou mais um memorial, contestando essas conclusões (peça 159) . 
44.	Já no âmbito do Ministério Público de Contas, o Exmo. Sr. Procurador Rodrigo Medeiros de Lima, por meio de Parecer acostado à peça 160, teceu algumas considerações sobre o processo, contestando algumas conclusões e acolhendo outras. Porém em sede de conclusão, assim se pronunciou:
6.	tendo em vista que a prova inédita nos autos ainda não recebeu a imprescindível análise por parte da secretaria da Casa, a qual demanda ser apreciada e valorada pela Corte de Contas, em observância ao devido processo legal, bem assim em face do efeito devolutivo da espécie processual manejada, sugere o Ministério Público de Contas da União o envio do feito à SeinfraUrbana, a fim de que aquela unidade técnica se manifeste acerca dos recursos de reconsideração (peças 110 e 129) e dos memoriais (peça 154 e 159) , máxime do documento que os acompanha (peça 155) - pronunciando-se, não somente, mas em especial, sobre os quatro seguintes quesitos:
	I. diante dos argumentos e elementos ora trazidos pela recorrente (e.g. peça 129, p. 6, 15, 36-38) , existe dúvida razoável sobre a localização dos pontos P-11 e das estacas 40 e 42 indicadas nas análises constantes dos autos (e.g. peça 61, p. 24) ?
	II. a estimativa usada para quantificação do prejuízo ao erário deveria considerar "os quantitativos de terra utilizados para recompor o solo orgânico [inservível] abaixo da superfície [primitiva] inicial [que tenha sido retirado para construção do aterro]"? Em caso afirmativo, a estimativa em questão efetivamente considerou os referidos quantitativos? Sob qual das rubricas indicadas no Quadro 2 deste parecer?
	III. revela-se mais adequado fixar, como ponto de referência para a extremidade da interpolação: 1) a base de colchacreto; ou 2) o reforço de fundação executado com pedra de mão compactada ao longo da extensão do muro (peça 129, p. 27) ? Caso a segunda alternativa se revele mais adequada: a altura da seção efetivamente executada foi mensurada? Em caso positivo, qual seria o impacto para o dano total, em termos de volume de terra e de recursos financeiros, de novo cálculo tendo por base a nova referência? Caso negativo (isto é, caso o executado não tenha sido mensurado) , qual seria o impacto para o dano total, em termos de volume de terra e de recursos financeiros, de considerar a seção prevista (3 metros de largura por 80 centímetros de altura) ?
	IV. é factível que volume extraordinário de precipitação tenha elevado o nível do Rio Tapajós a ponto de superar o muro de contenção, dimensionado com base em séries históricas das enchentes, alcançando o corpo do aterro e dele carreando volume significativo de material? (isto é, 'significativo' para quantificação do débito apurado) 
45.	Com essas indagações o representante do Parquet de Contas, encaminhou os autos ao gabinete do Relator dos recursos, Ministro Walton Alencar Rodrigues que, por meio de Despacho de peça 161, determinou envio do feito à SeinfraUrbana, a fim de que esta Unidade Técnica se manifeste acerca dos recursos de reconsideração (peças 110 e 129) e dos memoriais (peça 154 e 159) , na forma proposta pelo Ministério Público.
EXAME TÉCNICO
46.	Conforme se depreende do quanto relatado acima, o objetivo da presente análise é avaliar se os documentos apresentados pela Construtora Mello de Azevedo (recursos de reconsiderações e memoriais) e pelos Srs. Marcus Alan Ferreira Duarte e Ludmila Ribeiro da Silva de Mattos (recurso de reconsideração) são suficientes para afastar ou, mesmo, reduzir o débito imputado aos responsáveis em razão de superfaturamento de quantitativos dos aterros nos bairros de Mapiri e Uruará no município de Santarém/PA. 
47.	Para isso, o douto representante do MP junto ao TCU considerou que as respostas aos quatro quesitos acima listados poderiam satisfazer à indagação. O Relator dos autos endossou o questionamento do Parquet, considerando que a avaliação deveria se dar ainda com base nos recursos de reconsideração e memoriais enviados pelos responsáveis após a prolação do Acórdão 1.380/2018-P que julgou as contas especiais.
48.	Dessa forma, preliminarmente, antes de adentrar às questões mencionadas pelo Sr. Procurador de Contas, convém mencionar que os achados que posteriormente ensejaram o débito ao erário, tiveram como ponto de partida a fiscalização deste Tribunal por equipe composta por auditores da então Secex-PA, cujo relatório se encontra à peça 1, p. 117-165. Naquele momento, outubro de 2009, já havia claros indícios de que os quantitativos medidos pela construtora, posteriormente pagos, não correspondiam aos volumes reais. Eis o trecho da descrição contida no Anexo do Relatório (peça 1, p. 152 do TC Processo 014.089/2009-2, apenso) :
A área que receberá o volume a ser aterrado na rua Maicá, no bairro do Uruará (147.783,50 m3, conforme fl.209 da planilha de quantitativos e fl.214-A da memória de cálculo) , parcialmente representada (travessas de "D" à "L") pela folha 210, é delimitada pelo eixo da Rua Maicá e pela orla do Uruará, incluindo as travessas nomeadas de "A" à "P". O perfil longitudinal da rua Maicá encontra-se na folha 213, e as seções transversais do estaqueamento desta rua (estacas de 0 a 600,35) estão nas folhas numeradas de 211/213. Verifica-se que estas seções transversais representam o aterro da Rua Maicá até a orla do Uruará. A cota a ser atingida, conforme indicação das seções é de 10 metros. 
O volume a ser aterrado na Rua da Orla (55.200,42 m³, conforme memória de cálculo das folhas 224/225, está representado pela seção longitudinal da rua (fls.226/227) e por suas seções transversais (49 estacas, nomeadas de 0 á 47+15, representadas nas folhas 228/229) . O perfil longitudinal demonstra que as cotas do terreno, no eixo da rua da orla, oscilam entre 6,74 mts. (estaca lI) e 9,65 mts. (estaca 27) . Demonstra também que o aterro da rua está previsto para a cota 10. 
No entanto, uma vez realizado o aterro da Rua Maicá (147.783,50 m³) , a Rua da Orla automaticamente estará aterrada até a cota prevista de 10 metros, de modo que o volume de 55.200,42 m3 previsto para a rua está incluso no volume de 147.783,50 m3 da Rua Maicá. Desta forma, há duplicidade do serviço de aterro compactado ao considerar volumes distintos para a Rua Maicá e para a Rua da Orla, ambas no bairro do Uruará. 
Portanto, o volume de 55.200,42 m3 não está adequadamente justificado, devendo ser excluído da planilha do contrato por tratar-se de duplicidade de quantitativo.
49.	Outro ponto destacado naquele Relatório de auditoria traz o seguinte trecho (peça 1, p. 156 do TC Processo 014.089/2009-2, apenso:
Verificou-se que o volume de 147.783,50 m3 da rua Maicá foi integralmente medido e pago. No entanto, inspeção no local revela que grande parte da área não recebeu aterro. Estas áreas ainda estão ocupadas por casas de madeira, sustentadas com palafitas. Em parte da área verifica-se a presença de água. O aterro efetivamente executado concentra-se nas proximidades da contenção da orla e na área em que estão sendo construídas 46 unidades habitacionais. As fotos anexas ao relatório não deixam dúvidas acerca dos serviços de terraplenagem que foram medidos e pagos, mas que se encontram pendentes de execução. 
Avaliando-se as plantas fornecidas para a área de aterro no bairro do Uruará, compreendida entre a contensão da orla e a rua Maicá, verifica-se que o aterro executado concentra-se em uma faixa de largura aproximada de 30 metros, acompanhando a extensão de 955 metros da orla, resultando em uma área de aproximadamente 28.650 m2. Além desta área, houve aterro também no local onde está sendo feita a construção de 46 unidades habitacionais (aproximadamente 120 rn x 50 m ~ 6.000 m2) .
 Portanto, a área total aproximada aterrada é de 34.650 m². Considerando-se uma altura média de 3 metros de aterro, tem-se um volume aterrado de 103.950 m3. Portanto, do volume de 147.783,50 m³ medido e pago para a rua Maicá, aproximadamente 43.833,50 m3 estão pendentes de execução. Este volume corresponde ao valor de 43.833,50 m3 x R$ 24,21 = R$ 1.061.209,04.
50.	Esses achados, posteriormente, foram submetidos à apreciação dos responsáveis, inclusive da própria Construtora (por meio de audiências e oitivas, conforme determinado por meio do Despacho do Ministro José Jorge, à peça 1, p. 168 do TC originador) . Assim, a contratada teve a primeira oportunidade de se manifestar oficialmente, como demonstram os documentos de peças (fls. 331/518 do Anexo 10, vol 2) . As razões de justificativas foram analisados pela então 3ª Secretaria de Fiscalização de Obras (Secob3) , por meio do meticuloso trabalho contido à peça 2, p. 58-162. 
51.	Constatou-se, porém, a ocorrência de pagamentos indevidos por quantitativos, maiores que os originalmente considerados pela equipe de fiscalização. Isso porque o auditor utilizou-se de imagens de satélites e programas específicos para cálculos de área e volumes das obras contratadas, além de novos documentos fornecidos pelos responsáveis.
52.	Em razão dessas diferenças, aquela instrução técnica opinou pela promoção de nova oitiva aos interessados e responsáveis, antes de submeter uma proposta de mérito. A proposta foi acolhida pelo Tribunal que por meio do Acórdão 1224/2012-TCU-Plenário, determinou a promoção das oitivas, dentre outras medidas (peça 2, p. 222-223 do TC apenso) .
52.	Com isso, teve a Construtora a segunda oportunidade de se manifestar quanto ao superfaturamento. Porém, a empresa, embora tenha respondido formalmente ao expediente de oitiva (peça 138, p. 2) , optou por reiterar as informações já prestadas em sua manifestação anterior e que haviam sido analisadas nos autos.
53.	Após as manifestações encaminhadas, mais uma vez, equipe da então Secob3 (agora como Secretaria de Fiscalização de Obras de Energia e Saneamento) avaliou a questão (peça 163 do TC apenso) . Ficou assente naquela análise que os responsáveis não demonstraram a execução dos quantitativos de aterro efetivamente pagos.
54.	Entretanto, pelo uso de imagens de satélite mais recentes, foi possível identificar a execução de alguns serviços sem, contudo, ser possível quantificá-los. Assim, entendeu-se que deveria ser realizado levantamento topográfico no local, para quantificar o volume real de aterro e movimentação de solo realizada. Tal necessidade se materializou por meio do Acórdão 1710/2013-TCU-Plenário (Relator Ministro José Jorge) , onde o subitem 9.1 requisitou à Polícia Federal o trabalho de topografia e medição dos quantitativos efetivamente realizados (peça 169, TC apenso) 
55.	Também após esse Acórdão, antes da apreciação do processo que converteu os autos em Tomada de Contas Especial, foi concedida à Construtora oportunidades para participar ou mesmo contestar as análises e conclusões. Mesmo antes de ser notificada sobre o Acórdão 1710/2013-TCU-Plenário já havia um pedido de vistas ao processo (peça 172 do Apenso) . Outros pedidos, por parte da Construtora foram formalizados no decorrer do processo e todos devidamente atendidos, conforme podem ser verificados às peças 199, 201, 202, 206, 207, 208, 211, 212, 213, 215, 216, 217, 218, 223 a 230, antes e após a realização dos trabalhos de campo realizados pela Polícia Federal. Ressalta-se que equipe da própria contratada participou ativamente das medições que resultaram no laudo técnico do DPF. Esse laudo foi encaminhado ao Tribunal apenas em 21/5/2014 (peça 239 TC apenso) .
56.	Mesmo participando ativamente de toda etapa processual, analisando cada uma das peças que foram inseridas nos autos, posteriormente à emissão do laudo do DPF, a Construtora Mello de Azevedo apresentou diversos documentos, planilhas e argumentos que visavam contestar as conclusões da perícia (peças 241 a 269 do TC apenso) . Portanto não há que se falar em prejuízo à ampla defesa e do contraditório.
56.	A instrução da Unidade Técnica, realizada após o carreamento aos autos de todos esses elementos, foi ilustrada com fotografias, planilhas e comparativos entre os croquis apresentados nos processos de pagamentos com a realidade visual. O laudo apresentado pela Polícia Federal contribuiu para demonstrar de forma matemática os valores pagos a mais na construção dos aterros.
57.	Assim, o Acórdão 537/2015-TCU-Plenário de Relatoria do Ministro Vital do Rego determinou a conversão dos autos em tomada de contas especial. Propiciando, em decorrência disso, que os responsáveis pudessem apresentar suas alegações de defesa, dentre outros elementos que considerassem necessários à escusa das suas responsabilidades.
I. diante dos argumentos e elementos ora trazidos pela recorrente (e.g. peça 129, p. 6, 15, 36-38) , existe dúvida razoável sobre a localização dos pontos P-11 e das estacas 40 e 42 indicadas nas análises constantes dos autos (e.g. peça 61, p. 24) ?
58.	Quanto a esse quesito verifica-se, pois, a análise contida na instrução técnica que deu origem ao Acórdão condenatório (peça 61, p. 24) :
257. 	Outro exemplo que ilustra os erros facilmente identificáveis nas seções transversais utilizadas nas medições é na região das estacas 40 até a estaca 42. Essas estacas localizam-se no final do aterro, nas proximidades da Estação de Tratamento de Esgoto (ETE) do Uruará. Novamente, na peça gráfica utilizada para atestar o boletim de medição 15A (peça 251 do TC Processo 014.089/2009-12) , consta que a cota superior do aterro na estaca 40 é de 10,92 m e a cota inferior é de aproximadamente de 5,6 m, resultando em uma suposta altura da contenção de 5,32 m. Na estaca 42, a peça gráfica aponta uma altura de contenção de 5,6 m. A figura a seguir, extraída do citado boletim de medição, ilustra a situação exemplificada.
Desenho simulando a contençãoCota superiorCota inferior no intervalo entre os dois valores
Figura 5 - Croqui para a seção transversal da estaca 40
Figura 6 - Croqui para a seção transversal da estaca 42
258.	Entretanto, em visita ao referido local, verificou-se que a altura da parede do aterro vai diminuindo de forma progressiva, até concordar geometricamente com o nível do solo primitivo do local e da rua.
Figura 7 - Fotografia panorâmica do aterro do Uruará
259.	As fotos mostradas a seguir também foram tomadas nas proximidades do final do aterro (imediações do trecho entre estacas 40 a 42) e exibe de forma detalhada o local da concordância do aterro com a rua. Observa-se que nesse ponto o aterro já está praticamente nivelado com a cota primitiva, ou seja, aterro com altura próxima a zero, e já não estão presentes sequer as unidades de bolsacretos utilizadas para realização da contenção do aterro. Porém, as medições apontam que existiria nesse local um aterro realizado com altura aproximada de 4,5 a 5,3 metros.
  Figura 8 - Fotos detalhando as imediações do final do aterro Uruará, entre as estacas 40 e 42
260.	Como se pode verificar, somente por uma rápida inspeção visual comparando as informações presentes nas peças gráficas utilizadas para atestar os boletins de medição dos aterros do Mapiri e Uruará com a contenção efetivamente executada no local, sem a necessidade de nenhum instrumento específico de medição, já seria possível constatar a ocorrência de informações inexatas nas medições e, assim, evitar a ocorrência do superfaturamento de quantitativos nos serviços de aterro.
59.	Por sua vez, os elementos trazidos pela recorrente e apontados pelo representante do Parquet são os contidos no Recurso de Reconsideração (peça 129, p. 6, 15, 36-38) . Transcreve-se, assim, aquele conteúdo à peça 129, p. 6. 
21. Vários foram os elementos técnicos apresentados demonstrando as fragilidades do laudo, mas todos acabaram sendo afastados de forma rasa e simplificada, sem a demonstração efetiva de sua improcedência. Para que se compreenda, dentre outros que serão adiante tratados, vale destacar alguns dos argumentos trazidos e os fundamentos adotados na decisão recorrida para afastá-los:
a) A Construtora destacou as sondagens realizadas pela Prefeitura Contratante em 2011, documento técnico importante que contraria o resultado do laudo. Contudo, esse documento não foi devidamente analisado, tendo sido afastado a partir de um único argumento exposto no voto da decisão recorrida que se baseou na comparação de uma fotografia da obra que, todavia, não corresponde ao local indicado pelo i. Ministro e, se adequadamente analisado, corrobora o resultado da sondagem;
b) No caso do material inservível retirado para posterior execução do aterro - dado importantíssimo para o levantamento dos volumes em discussão nesse processo -, a Construtora demonstra que o volume considerado pela decisão recorrida é claramente incompatível com a realidade da engenharia, contudo, o Tribunal optou por desconsiderar a realidade dos fatos (furtando-se a observar o princípio da verdade real) para se apegar ao volume medido, sabendo de sua irrealidade e impacto para o resultado final da análise;
c) Sobre a laudo elaborado pela Polícia Federal em apoio à Unidade Técnica, a Construtora criticou a metodologia adotada (diferente da determinada) e destacou que o levantamento realizado se limitou ao volume de terra movimentado até o BM14, conforme determinação do TCU, fatos não devidamente avaliados pelo Tribunal e que alteram de forma substancial o resultado da análise;
d) Na peça 85 do presente processo, fl. 08, a Construtora demonstrou de forma clara a absoluta inconsistência da interpolação (estimativa) realizada pelos peritos da Polícia Federal, na medida em que tal estimativa, se válida fosse, levaria à conclusão de que "considerando a inclinação de 7% admitida e a largura média do rio Tapajós (12,5 km) , traduziria um calado máximo do rio que alcançaria 875 metros, completamente díspar dos 50 m verdadeiros". Aludida demonstração técnica foi afastada ao simples argumento de que o laudo teria considerado "toda uma nuvem de pontos" e que a linha "reta" utilizada seria "meramente ilustrativa", ou seja, segundo destacado pelo próprio Ministro, os elementos entregues pelo laudo não permitem à Construtora compreender o trabalho e, por conseguinte, exercer de forma efetiva o direito ao contraditório.
22. Assim, nada do que foi tecnicamente comprovado pela empresa se mostrou, aos olhos do Tribunal, elemento capaz de contrapor o resultado alcançado pelo laudo, indicando o acórdão recorrido, sem a devida comprovação, que seriam elementos não técnicos e incapazes de afastar as conclusões firmadas.
60.	Já o argumento de página 15, do Recurso de Reconsideração traz o seguinte conteúdo (peça 129) :
47. Da leitura de todo o processo da auditoria e da tomada de contas especial, verifica-se que não há qualquer conclusão definitiva sobre as sondagens apresentadas, apenas a sua desconsideração e ilações no voto do relator, como abaixo se verifica:
"74. Acrescento que na mencionada sondagem, citada também na manifestação dos engenheiros da CEF, podem ser apontadas algumas inconsistências, quando comparadas as alturas de aterro obtidas nos ensaios com imagens do local, as quais levam ao questionamento da confiabilidade dos seus resultados.
75. A título de exemplo, a sondagem identificada como ponto P-11 (peça 205 do TC Processo 014.089/2009-2 e peça 83, p. 5, destes autos) aponta que o terreno primitivo estaria na cota 5,14 m e o aterro teria alcançado a altura final nos 11,12 m, de modo que o maciço teria uma altura de cerca de 5,98 m. Para tanto, seria esperada uma diferença de altura de quase 6,00 m entre o terreno de apoio da estrutura das casas de palafitas, terreno primitivo, e o aterro, sobre o qual foram construídas as novas casas. Porém, foto tirada no local pela equipe da Secex-PA, Figura 6, demonstra que essa diferença não alcança os seis metros".
Figura 6 - Área próxima à sondagem P-11. À direita, as casas novas construídas sobre o aterro e à esquerda as casas de palafitas assentadas sobre o solo primitivo.
48. Contudo, além de a primeira imagem (Figura 6) ter sido tirada de um ângulo que não permite verificar a verdadeira altura da estrutura de apoio das casas, ela NÃO se refere à região identificada como ponto P-11 de sondagem, o que facilmente se comprova.
49. Considerando a localização do ponto P-11 no croqui dos pontos de sondagem, comparada à imagem de satélite obtida no GoogleMaps, datada de 2018, verifica-se que na região do ponto P-11 não há construção de novas unidades habitacionais, mas apenas lotes com o serviço de terraplanagem executado, como se constata das imagens abaixo, em que se destacou de vermelho o ponto de inflexão

50. Na realidade, a foto citada é do Bairro Uruará, porém na posição dos furos P-02 e P-06 (entre seções S-18 e S-19 do croqui) , com alturas comprovadas pelo laudo da sondagem de 5,61m e 5,84m, respectivamente. Verifica-se pela própria foto colacionada no voto - apesar de o ângulo não ser favorável - que o nível de topo do aterro executado está praticamente no nível das janelas da palafita mostrada, e por se tratar de trecho submerso, em verdade, nem mesmo é possível se apurar a altura da palafita para se fazer a afirmativa contida no voto.
51. Ou seja, importantíssimo documento como a sondagem realizada pelo contratante de acordo com as normas técnicas foi indevidamente afastado a partir de comparações realizadas com base unicamente na aparência de fotografias que nem mesmo correspondem à realidade e à localidade indicada, que meramente aparentam demonstrar situações distintas.
52. Fato é que a sequência de sondagens à percussão efetuada pela Prefeitura Municipal de Santarém, a pedido da CEF - Caixa Econômica Federal, corrobora o volume de aterro medido e pago à construtora. É importante frisar que a localização dos furos foi determinada pelos técnicos da CEF, e que toda a execução foi fiscalizada presencialmente por eles. A medição somente foi liberada após a emissão do laudo elaborado pela empresa responsável pela execução da sondagem, que confirmou as memórias de cálculo anexadas na medição do BM-14.
53. Como dito, não há nos autos - nem da Auditoria e nem da Tomada de Contas Especial - qualquer demonstração de improcedência do relatório de sondagens realizado e que comprovam o volume de aterro executado ao menos até BM14, resultado muito diverso do obtido pelo laudo Técnico da Polícia Federal que se baseou, como se sabe, em dados de interpolação (estimativa) obtidos a partir de um documento produzido mais de 10 anos antes e em escala que pode induzir quem o analisa a erro de grande escala, bem como a partir de nuvem de pontos cujos dados não foram devidamente apresentados nos autos, como será tratado.
61.	Por fim, as alegações apresentadas às páginas 36-38 do mencionado recurso, traz as seguintes afirmações:
b) Da verdadeira altura do aterro nas proximidades da estaca 42
127. O d. Ministro Relator, no parágrafo 15 do voto, indica o nível do aterro nas imediações das estacas 40 e 42 como uma das inconsistências visíveis da medição da Construtora. Segundo o voto, à medida que se afasta do ponto de deflexão (estaca 30) e se aproxima da extremidade do aterro (estaca 42) , o muro de bolsacreto reduz progressivamente, até concordar com o nível da cota primitiva, numa altura próxima a zero. Nas palavras do Ministro Relator, a medição que indicou um aterro nesse local com altura aproximada de 4,5m destoaria da realidade:
"15. No canto esquerdo da foto está localizado o final do aterro do Uruará. Nesse trecho, ocorre a concordância do aterro com a rua. Ou seja, o aterro já está praticamente nivelado com a cota primitiva, de forma que aqui o aterro teria uma altura próxima a zero. Contudo, as medições apresentadas apontam que existiria nesse local um aterro com altura aproximada de 4,5m, o que destoa da realidade."
128. Tudo isso, estaria comprovado pela "Figura 1 - Aterro executado no bairro Uruará", a qual é colacionada abaixo, apenas para facilitar a visualização:
129. Conquanto a fotografia aparentemente corrobore a tese apresentada, trata-se de mera impressão causada pelo ângulo da imagem e pela época do ano em que foi tirada, no período de baixo nível dos rios. A extremidade da obra, na realidade, é área alagável, na qual foi necessário executar aterro de reforço de aproximadamente três metros de profundidade para, então, construir uma contenção, composta pela base de colchacreto, de aproximadamente 15 centímetros de altura, e por quatro camadas de bolsacreto, cada uma com 35 centímetros de altura, totalizando o nível de 4,5 m, conforme imagens abaixo:
	
130. À direita, nota-se um bote sobre a água, indicando que a região era, inclusive, utilizada para o transporte fluvial. Assim, é esperada a retirada de considerável camada de solo antes de se executar a fundação do colchacreto. Trata-se de uma área com aspecto pantanoso e bastante vegetação natural, a qual era cortada por um igarapé que teve de ser desviado para o devido prosseguimento da obra.
131. Na fotografia abaixo, tirada antes do início das obras, na mesma região, nota-se que havia palafitas erguidas justamente como prevenção contra a alta dos rios. Em destaque, o igarapé à direita, rebaixado em, aproximadamente, um metro do nível das ruas:

132. Tudo isso é comprovado pela representação do Uruará no croqui abaixo, que indica o antigo curso do igarapé e sua posição em relação à estaca 42. Assinala-se a curva que o curso d'água faz próximo à estaca, o que coincide com demonstrado na fotografia anterior.
133. Novamente, ficam demonstradas as imprecisões técnicas contidas no acórdão recorrido, o qual afastou, peremptoriamente, a credibilidade das medições realizadas pela Construtora pela mera comparação de imagens pontuais. A verdade, no entanto, revela-se mais complexa do que os exemplos trazidos no voto, pelo que se reforça a necessidade da designação de uma perícia.
Análise dos argumentos
62.	A figura abaixo é um croqui do aterro do Uruará representando o intervalo de estacas 12 a 42. Destaca-se o local onde ocorre a deflexão do muro de contenção. Esse desenho tem estreita correspondência com os outros elementos constantes dos autos e da presente análise, tais como a fotografia 7 acima e a imagem de satélite trazida pela responsável em seu recurso de reconsideração.
Ponto de deflexãoEstaca30Estacas 40/42
    Figura 1 - Croqui do aterro Uruará.
63.	Ressalta-se que esse desenho foi extraído da memória de cálculo do Boletim de Medição 15A (peça 251 do TC Processo 014.089/2009-12) e se refere à seção transversal da estaca 30 adotada para fins de quantificação do volume a ser medido de aterro e aponta as cotas geométricas da estaca 30 nas imediações da deflexão que ocorre no muro de contenção.
64.	Além disso, o croqui possui semelhanças inquestionáveis com outras imagens apresentadas ao longo deste processo, em especial com a fotografia tomada no local, próximo à estaca 30, na qual se vê claramente a construção indicada como na proximidade da estaca 30 na imagem de satélite, próximo ao chamado "ponto de deflexão".
Ponto de deflexão10 BolsacretosColchacreto
Figura 3 - Fotografia da região da estaca 30
65.	Confrontando os dados e as figuras apresentadas acima, não restam dúvidas de que os locais onde constam as estacas 40 e 42 da obra do aterro de Uruará, são na parte final do aterro, conforme apresentado no croqui.
66.	É dizer, a diminuição da altura deve ser gradual, até o ponto em que o nível do terreno natural se iguale àquele em que as cheias do rio não alcancem. Nesse caso, o término do aterro logo após a estaca 42, deve ter, de fato, altura próxima à zero, como demonstram as fotografias chamadas de figura 7 e 8 da instrução peça 61, p. 24. Nessa localização não poderia haver um aterro cuja altura fosse de 5,32 m (estaca 40) , ou 5,6 m (estaca 42) , como indicam os croquis utilizados para atestar o boletim de medição 15A (peça 251 do TC Processo 014.089/2009-12) .
67.	Com relação à localização do ponto P-11, a pertinente dúvida apresentada pelo representante do MP/TCU se dá em razão de o Voto do Ministro Marcos Bemquerer Costa quando, a título de exemplo, reproduziu fotografia de um local do aterro como se fosse próximo a esse ponto de sondagem. Ressalta-se que esta fotografia constava do Relatório original de fiscalização (peça 1, p. 163 do TC Processo 014.089/2009-2) no qual não é feita qualquer referência à localização, conforme a legenda:
Foto 6. Serviço de aterro medido, pago e não executado. O local será ocupado por novas unidades habitacionais, como as que se encontram no lado esquerdo da foto. As casas de madeira devem ser removidas (data: outubro/09) .
68.	Todos os elementos trazidos aos autos, inclusive aqueles apresentados pela Construtora Mello de Azevedo no Recurso (peça 129, p. 15) , asseguram que a localização do ponto P-11 se situa aproximadamente entre a estaca 37 e 38, onde, ainda hoje, não se observam novas construções. Ressalta-se que esse croqui é uma reprodução daquele constante da peça 83, p. 24 (laudo encaminhado pelos engenheiros da Caixa, em respostas aos respectivos ofícios de citação) , conferindo assim maior segurança quanto à credibilidade.
69.	Assim, conforme pode se constatar na figura abaixo (imagem atual, com a indicação do local) , a localização do ponto P-11 não é aquela contida na fotografia apresentada no voto do Relator, acima mencionado. Observa-se pela localização da seta que não há qualquer construção mais recente em suas proximidades. Portanto é provável que a localização real da tomada da fotografia é próxima aos pontos de sondagens P-07 e P-02, onde há construções de habitações mais recentes.  
Imagens do local: Google Earth, 2020.
70.	Ressalta-se, que o que se tentou ilustrar, por meio daquela fotografia, era que a altura do aterro não poderia ser de quase 6,00 m. haja vista a altura das palafitas. Assim como não poderia ser de 5,84 m, para o P-06 (localização mais próxima ao local onde foi tomada a fotografia) , conforme indica a tabela contida à peça 83, p. 3. Porém, essas ilustrações não definem os quantitativos dos volumes, eis que foram calculados pela perícia da Polícia Federal.
71.	Portanto, a resposta para o questionamento do MP/TCU é que não há dúvidas quanto a localização das estacas 40 e 42 indicadas nas análises constantes dos autos. Já quanto a localização do P-11, constata-se não haver correlação com a fotografia contida à peça 205 do TC Processo 014.089/2009-2 e peça 83, p. 5 destes autos (reproduzida no parágrafo 60 da presente instrução) . 
II. a estimativa usada para quantificação do prejuízo ao erário deveria considerar "os quantitativos de terra utilizados para recompor o solo orgânico [inservível] abaixo da superfície [primitiva] inicial [que tenha sido retirado para construção do aterro]"? Em caso afirmativo, a estimativa em questão efetivamente considerou os referidos quantitativos? Sob qual das rubricas indicadas no Quadro 2 deste parecer?
72.	Para melhor tratar da questão suscitada, transcreve-se o chamado Quadro 2 contido no Parecer de Lavra do Procurador junto ao TCU, Exmo. Sr. Rodrigo Medeiros de Lima:
Quadro 2 - Serviço de aterro: quantitativos que embasaram a decisão recorrida
			Volume
	Data de medição
	Peça e página

	A
	Quantitativo total mensurado e pago
	567.435,92 m³
	Até 28/2/2013
	TC Processo 014.089/2009-2, peça 239, p. 1

	B
	Quantitativo calculado em laudo do DPF Polícia Federal (excetuado o loteamento Paulo Correa) 
	192.311 m³ a
	Entre os dias 2 e 10/12/2013
	TC Processo 014.089/2009-2, peça 239, p. 15 e 20

	C
	Quantitativo realizado no loteamento Paulo Correa, incluindo reposição de material (camada superficial) 
	25.859,25 m³
	Entre 1/1/2011 e 31/5/2011 b
	TC Processo 014.089/2009-2, peça 226, p. 82 a 96 b

	D
	Quantitativo de reposição de material devido à remoção de camada superficial (exceto loteamento Paulo Correa) 
	25.200,59 m³ c
	Até 28/2/2013
	TC Processo 014.089/2009-2, peça 239, p. 1

	Quantitativo pago a maior (A-B-C-D) 
	 324.065,08 m³

a - Sendo 120.418 m³ em Uruará e 71.893 m³ em Mapiri.
b - Lê-se, à peça 283, p. 17, do TC Processo 014.089/2009-2: "119. Verificou-se que os serviços de aterro realizados nessa localidade [loteamento Paulo Correa] foram medidos nos BM-23 a 26, e contabilizados com o quantitativo total de 25.859,25 m³. Portanto, esse valor será descontado na apuração total". Os referidos boletins de medição (23 a 26) encontram-se na peça 226, p. 82 a 96, daqueles autos.
c - Lê-se, à peça 283, p. 18, do TC Processo 014.089/2009-2: "123. Na verificação do BM-45, constatou-se foram medidos serviços de retirada de solo orgânico de 30.635,91 m³. Descontando-se desse total o volume de 5.435,34 m³ referente ao loteamento Paulo Correa, tem-se que foram repostos 25.000,59 m3, devido à remoção do solo".
Fonte: TCs Processo 014.089/2009-2 e Processo 026.593/2015-7.
73.	A questão apresentada diz respeito aos quantitativos de material inservível presente na superfície original dos locais onde foram executados os aterros e que teve que ser removido para erguer o aterro.
74. 	Quanto a isso, laudo técnico elaborado pela Polícia Federal (peça 239 do TC Processo 014.089/2009-2) já ressalvava que o valor medido no levantamento representava o quantitativo de movimento de terra necessário para aterrar entre a cota existente no momento das medições in loco e a cota primitiva, constante nos registros cartográficos fornecidos, necessitando-se contabilizar ainda o volume retirado durante a etapa de remoção da camada superficial de solo para limpeza e retirada da vegetação.
75.	Essa questão foi por demais debatida quando das preliminares, haja vista que no orçamento da obra houve a previsão de remoção dessa camada. A própria construtora, em sua manifestação apresentada logo após a prolação do Acórdão TCU 1.710/2013 sugeriu que o cálculo do volume do aterro teria que ser acrescido da camada removida, totalizando 25.200, 59 m³ (peça 225, p. 43, TC Processo 014.089/2009-2) :
Conforme pode ser observado pelo Boletim de Medição 14, o volume de limpeza apurado até o presente momento representa 25.200,59 m3. Destaca-se que este volume representa a quantidade de solo que precisou ser integralmente substituída por solo importado de jazida.
76.	Confirmando-se esse quantitativo já no BM-45, constatou-se que foram medidos serviços de retirada de solo orgânico de 30.635,91 m³. Descontando-se desse total o volume de 5.435,34 m³ referente ao loteamento Paulo Correa, tem-se que foram repostos 25.000,59 m3, devido à remoção do solo.
77.	Esse quantitativo de material inservível é aquele que consta nas planilhas dos boletins de medição como efetivamente contabilizado. Em que pesem as afirmações posteriores por parte da empresa de que esse volume seria muito maior, não há como confirmar essa tese. Também não há como dizer que esses volumes poderiam ser muito menores. 
78.	Diante disso, os seguintes ajustes foram efetuados na caracterização do dano ao erário:
Quantitativos medidos e pagos: 567.435,92 m³ (BM 45) ;
De acordo com o referido Laudo Pericial, o volume de aterro contabilizado no bairro Uruará foi de 120.418 m³ e no bairro Mapiri foi de 71.893 m³, sendo, portanto, o valor total de aterro realizado nos dois bairros de 192.311 m³;
Quantitativo realizado no loteamento Paulo Correa: 25.859,25 m³
Quantitativo de reposição de material devido remoção da camada superficial: 25.200,59 m³;
Quantitativo medido a maior: 324.065,08 m³;
79.	Portanto, há que se concluir quanto a esse quesito apresentado pelo Ministério Público junto ao TCU que a estimativa usada para quantificação do prejuízo ao erário considerou "os quantitativos de terra utilizados para recompor o solo orgânico [inservível] abaixo da superfície [primitiva] inicial, retirado para construção do aterro. O quantitativo desse material está indicado na linha "D" do Quadro 2, constante do Parecer de lavra do Exmo. Sr. Procurador.
III. revela-se mais adequado fixar, como ponto de referência para a extremidade da interpolação: 1) a base de colchacreto; ou 2) o reforço de fundação executado com pedra de mão compactada ao longo da extensão do muro (peça 129, p. 27) ? Caso a segunda alternativa se revele mais adequada: a altura da seção efetivamente executada foi mensurada? Em caso positivo, qual seria o impacto para o dano total, em termos de volume de terra e de recursos financeiros, de novo cálculo tendo por base a nova referência? Caso negativo (isto é, caso o executado não tenha sido mensurado) , qual seria o impacto para o dano total, em termos de volume de terra e de recursos financeiros, de considerar a seção prevista (3 metros de largura por 80 centímetros de altura) ?
80.	Vejamos o que consta no Recurso de Reconsideração apresentado pela Mello de Azevedo quanto a isso (peça 129, p. 27) :
94. Ainda sobre a interpolação feita pelo DPF, a Construtora contestou o uso da base da colchacreto como ponto de referência, onde terminaria a reta interpolada. Na realidade, como demonstrado, há um reforço de fundação executado com pedra de mão compactada, que deve passar a integrar volume levantado pelo laudo.
95. Mais uma vez, o Tribunal afastou o argumento da Construtora sem contrapô-lo a qualquer elemento técnico, como se verifica pelos seguintes parágrafos extraídos do voto:
Acórdão 1380/2018
Trecho do voto:
"70. No tocante ao reforço de fundação que teria sido executado ao longo de toda a extensão do muro de bolsacreto, os representantes da empresa afirmam que ele teria uma seção retangular de 4,00 m (largura) x 3,00 m (altura) . Todavia, seção inserida no Boletim de Medição 22 (peça 205 do TC Processo 014.089/2009-2) ilustra que estava prevista uma seção de 3,00 m de largura por 80 cm de altura para essa camada de pedra de mão.
71. Mesmo assim, se considerada uma altura adicional de 3,00 m de aterro ao longo de toda extensão do muro, cerca de 2,2 km, e considerando a alegada largura de 4,00 m, ao final teríamos um volume adicional de 26.400,00 m³, algo ainda bem distante da diferença apontada no cálculo do superfaturamento (324.065,08 m³) ."
96. Primeiramente, veja que o Ministro reconheceu a plausibilidade do argumento, ainda que tenha contestado de forma rasa a sua aplicação ao caso. Por ter encontrado um volume a maior de 26.400 m³, compreendido como "ainda bem distante da diferença apontada no cálculo do superfaturamento (324.065,08m³) ", optou por nada fazer em relação a essa diferença.
97. Como se verifica, estamos diante de posicionamento impróprio, com juízo de valor equivocado no sentido de que o volume adicional do reforço de fundação não seria capaz de afastar por completo a diferença apontada no cálculo de superfaturamento. Ora, considerar o volume ignorado representaria uma redução da condenação e uma aproximação da verdade real, o que não pode ser desconsiderado pela Corte. E considerando os vários erros cometidos pelo laudo, se todos forem adequadamente avaliados, ao final, com toda a certeza, será identificada a regularidade do volume total de material medido e pago à empresa.
98. A falha apontada no laudo do DPF decorre de elementos fundamentais que acabaram sendo ignorados no cálculo do verdadeiro volume executado. Uma vez que o laudo busca medir tecnicamente o volume de aterro sem se utilizar das medições realizadas pela empresa, por considera-las irreais (equivocadamente) , se utilizar de valores constantes nos Boletins de Medição para aquilo que não foi analisado in loco se mostra, no mínimo, contraditório!
99. Considerar que o reforço de fundação indicado pela empresa possui apenas 3,0 m de largura e 0,8 m de altura foge em absoluto do que pode ser constatado pela simples observação da realidade. Tomasse como exemplo a imagem abaixo, do bairro Mapiri, a qual demonstra a fundação em execução:
	
100. Pode-se constatar que a colchacreto, sozinha, possui cinco metros de largura, e que a fundação de pedra que a sustenta por completo ainda a extravasa em ao menos dois metros nas laterais. Nota-se, também, uma profundidade maior do que um metro e meio no trecho fotografado. Considerando que o local da fotografia representa um dos pontos mais rasos do reforço, na passagem do bairro Mapiri, é irreal considerar uma seção retangular de apenas 3,0 m por 0,8 m.
81.	A empresa, em seu recurso de reconsideração, sustenta que o reforço de fundação executado com pedra de mão compactada e que serve de apoio para o muro de sustentação do aterro (colchacreto e algumas camadas de bolsacreto) deve passar a integrar volume levantado pelo laudo.
82.	A figura apresentada abaixo, extraída da instrução de peça 163 do TC Processo 014.089/2009-3, mostra o corte transversal esquemático de como o aterro foi erguido:
83.	Constata-se por esse croqui, que o muro é apoiado acima do material denominado de colchacreto (15 cm de espessura) , a partir daí são empilhados os chamados bolsacretos até o limite da cota da altura do aterro. Como se vê, essa figura tem forte correlação com a fotografia acima, encaminhada pela empresa em seu recurso de Reconsideração. 
84.	Abaixo do colchacreto há uma estrutura de reforço escavada no solo onde foram fixadas pedras que dão sustentação à estrutura. A fotografia abaixo, também constante da instrução extraída da instrução de peça 163 do TC Processo 014.089/2009-3 foi tomada ainda durante a auditoria realizada pela equipe da Secex-PA, vê-se a estrutura já executada, com as pedras de mão abaixo do nível de visão.
85.	Nesse item é indagado se seria mais adequado fixar, como ponto de referência para a extremidade da interpolação a base de colchacreto ou o reforço de fundação. Todos os elementos apresentados indicam que deve ser a base do colchacreto. Isso porque as pedras de mão arrumadas são situadas abaixo da cota original do terreno, escavando-se o local, para, a partir daí, erguer o muro. 
86.	Se houver a retirada, apenas do material inservível para pôr as pedras, é possível considerar como ponto de referência para a extremidade da interpolação o reforço da fundação. Porém, no cálculo dos quantitativos do aterro também já foi descontado os quantitativos de reposição de material devido remoção da camada superficial (25.200,59 m³) .
IV. é factível que volume extraordinário de precipitação tenha elevado o nível do Rio Tapajós a ponto de superar o muro de contenção, dimensionado com base em séries históricas das enchentes, alcançando o corpo do aterro e dele carreando volume significativo de material? (isto é, 'significativo' para quantificação do débito apurado) .
87.	Essa questão levantada ainda durante o curso do processo originador (Solicitação do Congresso Nacional, TC Processo 014.089/2009-2) .
88.	O assunto foi tratado na instrução acostada à peça 283 do processo de Solicitação do Congresso Nacional. Observou-se naquela análise, quanto à sazonalidade do rio, o qual supostamente poderia carregar parte do material aterrado. Conforme se pode observar na figura 3 nos itens 107 a 110 daquela instrução (p. 16) , todo o aterro executado foi devidamente protegido por um muro de contenção construído com bolsacreto.
89. 	Porém, a mensuração requerida pelo Representante do MP/TCU, somente poderia ser efetuada, na hipótese de se levantar informações precisas do período que durou o eventual transbordamento, a granulometria do material, o grau de compactação dos aterros, a velocidade de arraste no local (força da correnteza) , dentre outros diversos elementos necessários para eventualmente se calcular as perdas de material. Mesmo, assim, com grau de incerteza muito elevado, haja vista outros fatores que os modelos matemáticos não contemplam. 
90.	Ademais, durante todo o transcurso do presente TC não consta qualquer elemento que demonstre que o nível do rio suplantou a altura dos muros de colchacreto. A bem da verdade, na hipótese de ter ocorrido a reconstrução do aterro, com essa causa, a empresa deveria, àquele tempo, tê-los incluído em termos aditivos para que fossem devidamente atestados e pagos. Sem isso, torna-se inviável, no presente momento, avaliar se houve o carreamento de material já assentado.
CONCLUSÃO
91.	A presente instrução tem como objetivo avaliar alguns pontos questionados pela defesa da empresa Mello de Azevedo S/A, ressaltado pelo Exmo. Sr. Procurador Rodrigo Medeiros, de Lima, por meio de Parecer acostado à peça 160. O Representante do Parquet de Contas considerou que algumas das evidências que ensejaram a imputação de débito aos responsáveis não estariam perfeitamente caracterizadas, haja vista que, em sede de recurso, a empresa responsável pela execução das obras apresentou argumentos que poderiam descaracterizar as ocorrências.
92.	Na análise efetuada na seção Exame Técnico acima, as questões enfatizadas pelo Sr. Procurador foram analisadas levando-se em consideração os argumentos apresentados nos recursos comparando-se com as evidências já presentes aos autos. 
93.	Dos argumentos apresentados, o recorrente tenta descaracterizar os achados de auditoria, contestando, basicamente, as medições e cálculos efetuados pela equipe de peritos da Polícia Federal que mediu volume real de aterro e movimentação de solo realizados nos bairros Mapiri e Uruará.
94.	Dentre os contra-argumentos apresentados, a empresa sugere que as alturas dos aterros são maiores que aquelas efetivamente verificadas e que houve a remoção de material inservível em quantidades muito maiores que a efetivamente constatada pela equipe da então Secex-PA e confirmada, mais tarde, por meio de outras metodologias.
95.	Porém, o que se observa é que a empresa recorrente apenas traz informações e hipóteses que não podem ser conferidas ou avaliadas, a exemplo de fotografias tomadas em ângulo fechado, sem que possam ser extrapoladas para todo os trechos dos aterros. 
96.	Ressalta-se que, além das questões relacionadas às alturas dos aterros e de material inservível retirado, os quantitativos não executados e pagos também tem origem nas dimensões das áreas que teriam sido aterradas, bem como na superposição de medidas, conforme demonstram os elementos já inseridos ainda durante as análises do processo originador referentes aos aterros de Mapiri e Uruará. 
Figura 20 - A imagem acima mostra o original escaneado das estacas 29 e 30. Abaixo mostra o intervalo das estacas 29 a 31+17,64 m. Verifica-se que as estacas passam sobre áreas onde não ocorreu a movimentação de terra.
97.	Portanto, considera-se que os elementos apresentados pela Construtora Mello de Azevedo S/A não são suficientes para descaracterizar o débito quantificado e imputado aos responsáveis por meio do Acórdão 1380/2018-TCU-Plenário (Relatoria Ministro-Substituto Marcos Bemquerer Costa em substituição ao Ministro Vital do Rêgo) .
PROPOSTA DE ENCAMINHAMENTO
98. 	Diante do exposto submeto os presentes autos à consideração superior para que encaminhe esta Manifestação ao Gabinete do Procurador de Contas junto ao TCU, Exmo. Sr. Rodrigo Medeiros de Lima, para subsidiar o seu Parecer Regimental.
Manifestando-se de acordo com a análise do auditor, o diretor da unidade técnica, com o aval da Secretária, teceu as seguintes considerações:
Manifesto-me de acordo com a análise efetuada pelo auditor instrutor (peça 165) , sem prejuízo de tecer considerações adicionais que reforçam as conclusões a que chegou a minudente instrução, no sentido de contribuir com a apreciação superior dos recursos interpostos pelos responsáveis (peças 110 e 129) .
2. 	Deixa-se de reproduzir o histórico dos autos nesse momento, tendo em vista o detalhado relato tanto na instrução à peça 165 quanto na manifestação da Secretaria de Recursos (peça 156) . 
3. 	Relevante destacar, contudo, que as contas retornam a essa especializada por solicitação do Exmo. Representante do MP/TCU, que identificou a necessidade de elucidar questões técnicas trazidas aos autos pelos recorrentes, as quais podem impactar no mérito da análise empreendida pela Secretaria de Recursos. 
ESCOPO SOLICITAÇÃO MP/TCU
4.	Para a compreensão do escopo da solicitação do Ministério Público, transcreve-se, a seguir, trecho do parecer acostado à peça 160, suficiente para demonstrar a extensão dos exames requeridos:
64.	Tendo em vista que a prova inédita nos autos ainda não recebeu a imprescindível análise por parte da secretaria da Casa, a qual demanda ser apreciada e valorada pela Corte de Contas, em observância ao devido processo legal, bem assim em face do efeito devolutivo da espécie processual manejada, sugere o Ministério Público de Contas da União o envio do feito à SeinfraUrbana, a fim de que aquela unidade técnica se manifeste acerca dos recursos de reconsideração (peças 110 e 129) e dos memoriais (peça 154 e 159) , máxime do documento que os acompanha (peça 155) - pronunciando-se, não somente, mas em especial, sobre os quatro seguintes quesitos:
I. diante dos argumentos e elementos ora trazidos pela recorrente (e.g. peça 129, p. 6, 15, 36-38) , existe dúvida razoável sobre a localização dos pontos P-11 e das estacas 40 e 42 indicadas nas análises constantes dos autos (e.g. peça 61, p. 24) ?
II. a estimativa usada para quantificação do prejuízo ao erário deveria considerar "os quantitativos de terra utilizados para recompor o solo orgânico [inservível] abaixo da superfície [primitiva] inicial [que tenha sido retirado para construção do aterro]"? Em caso afirmativo, a estimativa em questão efetivamente considerou os referidos quantitativos? Sob qual das rubricas indicadas no Quadro 2 deste parecer?
III. revela-se mais adequado fixar, como ponto de referência para a extremidade da interpolação: 1) a base de colchacreto; ou 2) o reforço de fundação executado com pedra de mão compactada ao longo da extensão do muro (peça 129, p. 27) ? Caso a segunda alternativa se revele mais adequada: a altura da seção efetivamente executada foi mensurada? Em caso positivo, qual seria o impacto para o dano total, em termos de volume de terra e de recursos financeiros, de novo cálculo tendo por base a nova referência? Caso negativo (isto é, caso o executado não tenha sido mensurado) , qual seria o impacto para o dano total, em termos de volume de terra e de recursos financeiros, de considerar a seção prevista (3 metros de largura por 80 centímetros de altura) ?
IV. é factível que volume extraordinário de precipitação tenha elevado o nível do Rio Tapajós a ponto de superar o muro de contenção, dimensionado com base em séries históricas das enchentes, alcançando o corpo do aterro e dele carreando volume significativo de material? (isto é, 'significativo' para quantificação do débito apurado) 
5.	Conforme se observa, além das respostas aos quesitos formulados pelo Exmo. Procurador, há a solicitação de manifestação acerca dos documentos às peças 110, 129, 154, 155 e 159, contando com a anuência do Relator (peça 161) .  
6.	Quanto ao primeiro quesito, referente à existência de dúvida razoável sobre a localização dos pontos P-11 e das estacas 40 e 42 indicadas nas análises constantes dos autos, a partir dos elementos apresentados no Recurso de Reconsideração (peça 129, p. 6, 15, 36-38) , concluiu o auditor instrutor que: 
Portanto, a resposta para o questionamento do MP/TCU é que não há dúvidas quanto a localização das estacas 40 e 42 indicadas nas análises constantes dos autos. Já quanto a localização do P-11, constata-se não haver correlação com a fotografia contida à peça 205 do TC Processo 014.089/2009-2 e peça 83, p. 5 destes autos (reproduzida no parágrafo 60 da presente instrução) . 
7.	A importância acerca da localização do ponto P-11 e das estacas 40 e 42 se dá em razão de argumento oferecido pela Construtora Mello de Azevedo em sua peça recursal, no sentido de que as sondagens do terreno fornecidas pela CEF e pela prefeitura municipal de Santarém, realizadas em 2011, foram desconsideradas pelo Relator a partir de fotografia do local onde estaria situado o mencionado P11, com ilustração de aterro com altura incompatível com a registrada no estudo do subsolo naquele local.
8.	Assim, de acordo com a defesa:
 (...) importantíssimo documento como a sondagem realizada pelo contratante de acordo com as normas técnicas foi indevidamente afastado a partir de comparações realizadas com base unicamente na aparência de fotografias que nem mesmo correspondem à realidade e à localidade indicada, que meramente aparentam demonstrar situações distintas. 
9.	Quanto a esse aspecto, em que pese ter ocorrido um equívoco na associação do ponto P11 do relatório de sondagens com fotografia de local diverso, fato comprovado na análise do auditor,  há de se observar que o trabalho técnico realizado pela prefeitura de Santarém em 2011 não foi descartado apenas em função dessa associação, consoante alega a construtora.
10.	Conforme se observa do Voto que fundamenta o Acórdão 1380/2018-TCU-Plenário (Ministro Marcos Bemquerer Costa) , restou claro que o método de cálculo calcado na indicação de altura média de aterro, ainda que confirmada por relatórios de sondagens realizadas em alguns locais do empreendimento, teria precisão inferior para quantificação dos volumes do que o empregado pela perícia da Polícia Federal, fundamentado na coleta de nuvens de pontos topográficos ao longo da área de intervenção para definição do perfil tridimensional do aterro. Vejamos:
72. Por último, não se pode afirmar que o maciço de aterro teria uma altura média de 4,00 m e que esse valor teria sido confirmado em sondagem realizada no local. Tal valor foi obtido pelos representantes da contratada pela simples divisão do volume total medido pela empresa pela área superficial ocupada pelo maciço. No entanto, a inconsistência desse volume total medido é justamente a causa da instauração desta TCE. 
73. Além disso, o maciço apresenta diferentes alturas ao longo de sua extensão e da sua largura, variando de 5 metros nas regiões centrais, rente ao muro de bolsacreto, chegando a zero nas extremidades, conforme ilustrado na Figura 1. Desse modo, garante maior precisão ao resultado o método empregado pela perícia, em que são colhidos vários pontos ao longo da área de intervenção para que se possa traçar um perfil tridimensional.
11.	Assim, não se trata de descartar estudo do subsolo realizado pela prefeitura municipal, mas de concluir que esse estudo, limitado a 16 (dezesseis) pontos de investigação geotécnica, 8 (oito) no bairro de Uruará e 8 (oito) no bairro de Mapiri, não é suficiente para calcular, com a precisão requerida, volume de aterro em área de 141.498 m² (82.124 m² em Uruará e 59.374 m² em Mapiri) , especialmente com vistas a contrapor trabalho pericial realizado pela Polícia Federal.
12.	Conquanto o volume de terraplanagem possa ser estimado com base em metodologia que se arvora na área total objeto da intervenção (método das alturas ponderadas) , essa requer avaliação criteriosa das alturas relacionadas às operações (corte ou aterro) , justamente para evitar erros decorrentes da seleção enviesada de pontos que não representam a situação média da área objeto da intervenção. Note-se que dentro da própria seção de terraplanagem pode haver alturas diferentes de aterro, conforme destacado pelo relator (transcrição acima) , risco que busca ser mitigado pelos métodos usuais de cálculo de volume de terraplanagem (seções transversais, superfícies equidistantes, alturas ponderadas, dentre outros) . 
13.	No que se refere à localização das estacas 40 e 42, confirmada na manifestação do auditor como sendo o trecho final do aterro do bairro Uruará, o questionamento da defesa vincula-se à crítica efetuada pelo Relator que, a partir da fotografia abaixo, a qual demonstraria reduzida altura de aterro em razão da concordância progressiva do bolsacreto com o solo primitivo, afastou a existência de "aterro com altura aproximada de 4,5m" na região.
Figura 1 - Vista trecho final aterro bairro Uruará (peça 
14.	A empresa recorrente questiona essa posição oferecendo fotografia que também seria referente à região, porem registrada em período de cheias do Rio Tapajós, sustentando que:
A extremidade da obra, na realidade, é área alagável, na qual foi necessário executar aterro de reforço de aproximadamente três metros de profundidade para, então, construir uma contenção, composta pela base de colchacreto, de aproximadamente 15 centímetros de altura, e por quatro camadas de bolsacreto, cada uma com 35 centímetros de altura, totalizando o nível de 4,5 m (...) .
15.	Conforme se verifica, na verdade, a empreiteira não questiona a localização das estacas, mas a altura do aterro na região, defendendo que a parcela referente ao solo mole expurgado corresponderia à 3,00 (três) metros de altura. Apesar da alegação, não apresenta nenhum documento que sustente a afirmação, como, por exemplo, relatórios de sondagens na localização da estaca 42.  
16.	Ainda que o fizesse, não seria suficiente para comprovar que o volume total de aterro executado pela empreiteira é superior ao indicado com base no laudo da Polícia Federal, uma vez que se restringiria à avaliação pontual do subsolo, bastante variável na área objeto da intervenção. Esse assunto (solo mole) , inclusive, foi objeto de quesito específico formulado pelo MP/TCU, a respeito do qual passa-se a tecer considerações.
17.	Conforme acima transcrito, indaga o parquet, no quesito II, se a estimativa usada para quantificação do prejuízo ao erário deveria considerar os quantitativos de terra utilizados para recompor o solo orgânico abaixo da superfície inicial? Na hipótese de a resposta ser positiva, requer informar se o débito imputado aos responsáveis considerou esse volume de material, e de que maneira.
18.	A esse respeito, a análise técnica concluiu que:
79. Portanto, há que se concluir quanto a esse quesito apresentado pelo Ministério Público junto ao TCU que a estimativa usada para quantificação do prejuízo ao erário considerou "os quantitativos de terra utilizados para recompor o solo orgânico [inservível] abaixo da superfície [primitiva] inicial, retirado para construção do aterro. O quantitativo desse material está indicado na linha "D" do Quadro 2, constante do Parecer de lavra do Exmo. Sr. Procurador.
19.	A análise empreendida não deixa dúvidas de que o aterro necessário para recompor o solo mole escavado no local das obras foi devidamente considerado no cálculo do débito, mencionando, inclusive, alerta efetuado no laudo da Polícia Federal, que pela clareza merece ser transcrito a seguir:   
III.5 - Corte de material antes do aterramento dos Bairros de Uruará e Mapiri
Os volumes calculados nos itens 111.3 e 111.4 deste Laudo Pericial consideram apenas o incremento necessário para se atingir o relevo atual partindo-se da topografia originaria. Ocorre que é necessário considerar um eventual corte de material e bota fora realizados anteriormente ao aterramento das áreas questionadas. Geralmente trata-se de serviço de remoção da camada superficial de solo, que por ser constituída de solo orgânico, é indesejada cm obras de engenharia.
Portanto, caso tenha havido a previsão de remoção da camada superficial do solo das áreas questionadas antes do serviço de aterramento, os signatários sugerem que este quantitativo representa um volume a se recompor com material de empréstimo. devendo ser contabilizado e acrescido no volume total de aterro.
20.	Tal alerta não passou despercebido por parte desta Corte na quantificação do volume de aterro executado pela construtora Mello de Azevedo, uma vez que foi considerado, a título de recomposição do solo mole, o volume de 25.200,59 m³ na área objeto da análise (sem considerar o Loteamento Paulo Corrêa) .   
21.	Compulsando-se o recurso manejado pela empreiteira, nota-se que o cerne do questionamento está justamente nesse volume (25.200,59 m³) , o qual, dividido pela área total aterrada (141.498 m²) , representaria uma espessura média de 17,6 centímetros de solo mole, segundo cálculo apresentado pela defendente:
57. A quantidade retirada desse solo, segundo a decisão recorrida, foi de 25.000,59 m³ para uma área total de 141.498 m² (Mapiri: 59.374 m² e Uruará: 82.124 m²) , desconsiderando o loteamento Paulo Corrêa. Para tanto, o Tribunal considerou os quantitativos indicados nos boletins de medição, tendo em vista que a análise realizada pelo DPF não avaliou esse volume de material retirado.
58. Assim, a partir dos dados da medição (retirada de 25.000,59 m³ de material em uma área total de 141.498 m²) , ao se dividir o volume total pela área levantada, encontra-se qual foi a altura média do solo retirado considerada pela decisão recorrida:
	25.000,59 𝑚³
	¿ 0,176 𝑚

	141.498 𝑚²
	
59. Ou seja, utilizando-se o volume de 25.000,59 m³ de retirada de solo orgânico, encontra-se uma altura média de menos de 18 cm de solo retirado. Se considerado o contexto de obras de aterro em áreas inundáveis, como é o presente caso, onde o nível do rio pode variar entre um e sete metros de altura, torna-se bastante irreal cogitar que a espessura de solo orgânico ali existente era de apenas 17,6 cm, o que equivale, aproximadamente, ao tamanho de uma caneta esferográfica padrão.
22.	Vale destacar que o montante de 25.200 m³ adotado no cálculo do débito corresponde exatamente ao quantitativo do serviço "Limpeza c/ remoção de material inservível DMT até 5 km" acumulado no boletim de medição n. 45 do projeto (peça 253 apenso) , descontado da parcela referente ao Loteamento Paulo Corrêa (30.635 m³ - 5.435 m³) , área não contemplada pela perícia. Ou seja, a análise considera exatamente o volume indicado no boletim de medição, sem qualquer questionamento, o que é criticado pela recorrente.  
23.	Considerar volume superior a título de aterro nos locais de solo expurgado corresponderia à situação em que a empreiteira teria executado, sem remuneração, as etapas antecedentes de escavação e transporte do material inservível, pois o valor pago ao longo das medições para esses itens se limitou exatamente ao montante considerado na análise (25.200 m³) .
Trata-se de situação pouco provável, carente de documentação comprobatória, especialmente em razão da linha de defesa adotada pela empreiteira ao longo dos autos, no sentido de que tal volume seria indeterminável, ensejando o trancamento da tomada de contas (art. 211 RI/TCU) .
24.	Quanto à espessura do material inservível calculada no recurso (17,6 cm) com o intuito de demonstrar a inexequibilidade do parâmetro adotado pelo TCU (25.200 m³) , verifica-se equívoco nas premissas, incompatíveis com as informações constantes nas peças processuais e argumentos apresentados anteriormente pela própria empresa executora das obras. 
25.	Nesses termos, cita-se o parecer técnico apresentado anexo às alegações de defesa fornecidas pela construtora, o qual destaca, expressamente, que o solo mole não ocorreu em 100% da área objeto da intervenção  (peça 58; pág. 126) , conforme expõe o expediente recursal. 
Figura 2 - Trecho parecer técnico engenheiro consultor
26.	Em outra oportunidade, especificamente no documento acostado à peça 223 do TC Processo 014.089/2009-2 (apenso) , juntado aos autos após a prolação do Acórdão nº 1710/2013 - TCU - P, decisão que autorizou a realização de levantamento topográfico no local dos serviços com o apoio da Polícia Federal, novamente é defendido pela Mello de Azevedo que deveria ser considerado nas apurações o volume oriundo da limpeza do terreno, no total de 25.200 m³.  
Há ainda serviços executados que foram simplesmente desconsiderados, tal como o volume oriundo da limpeza do terreno anteriormente ao aterro, sendo executado 25.200,59 m3 de aterro, em razão de ter sido integralmente substituído por solo importado de jazida.
27.	É certo que ocorreram locais cuja espessura do solo mole se mostrou mais robusta, enquanto, em outros pontos, a remoção da camada primitiva não se mostrou relevante. Assim, não há como desqualificar o volume adotado na composição do débito sem a apresentação de elementos concretos que possam confrontar a informação extraída dos próprios boletins de medição.
28.	Aliás, tal conclusão já constou no Voto que balizou o julgamento da tomada de contas, não havendo a apresentação de elemento comprobatório superveniente para alterar o juízo a que chegou o Colegiado superior deste Tribunal:
24. Além da metodologia aplicada não ser reconhecida, ela baseia-se na profundidade de um único ponto, no qual a escavadeira teria atolado. Assim, mesmo que o cálculo fosse aplicável à situação em análise, não seria possível concluir que no restante da área seria encontrada essa mesma altura de solo orgânico. 
25. Ademais, não há razão para alterar os valores adotados pela unidade técnica, pois eles foram obtidos diretamente nas medições do contrato. Ou seja, o volume de solo orgânico removido adotado pela unidade técnica deste Tribunal corresponde àquele que foi informado pela própria construtora nas medições realizadas. 
29.	No que concerne ao quesito III, há a indagação acerca da forma mais adequada para fixação da extremidade da interpolação no laudo do DPF: 1) a base de colchacreto; ou 2) o reforço de fundação executado com pedra de mão compactada ao longo da extensão do muro.
30.	Sobre a questão, concluiu o auditor que seria mais adequado fixar como ponto de referência para a extremidade da interpolação a base do colchacreto, uma vez que as pedras de mão estão situadas abaixo da cota original do terreno, escavando-se o local para, a partir daí, erguer o muro.
31.	Na peça recursal, a defesa sustenta que o volume referente à fundação sobre a qual a contenção encontra-se erguida deveria ser considerado no montante de aterro executado nos bairros de Uruará e Mapiri. Sustenta que o Voto do Acórdão nº 1380/2018 - TCU - P reconheceu essa situação, mas deixou de quantificar esse material em função da inexpressividade em relação ao débito em apuração.
32.	Para melhor compreender a questão, colaciona-se, a seguir, a seção hipotética de aterro utilizada pela Polícia Federal para exemplificar o trabalho pericial. 
Figura 3 - Seção exemplificativa laudo PF
33.	Na figura abaixo, visualiza-se corte esquemático extraído dos documentos que acompanham o boletim de medição 22, com inserção de duas retas tracejadas, vermelha e azul, ilustrando as situações objeto do quesito. A reta vermelha parte da base do colchacreto, enquanto a reta azul origina-se da base da fundação.
Figura 4 - Ilustração fundação muro de contensão x volume de aterro
34.	Comparando-se as duas figuras, percebe-se que o levantamento da PF partiu da base do colchacreto (reta vermelha) , o que pode ser comprovado, também, a partir da metodologia empregada no laudo, consistente no levantamento topográfico do terreno primitivo ao longo do muro. À época dos trabalhos de campo a área não se encontrava alagada, sendo possível a coleta dos pontos, conforme destacado no trecho a seguir, extraído do documento técnico (peça 239 apenso) :
Para as áreas sujeitas a inundação foram obtidas por meio de levantamento topográfico, cotas em pontos de relevo original e fora das áreas das obras de aterramento. A determinação das cotas reais dos pontos em áreas sujeitas a inundação só foi possível porque os exames periciais de campo foram realizados em dezembro, época de seca na região e com baixo nível de água nos rios.
35.	Essa constatação poderia conduzir ao entendimento defendido pela construtora, no sentido de que "há um reforço de fundação executado com pedra de mão compactada, que deve passar a integrar volume levantado pelo laudo". Na figura acima, esse volume seria calculado com base na seção situada abaixo do colchacreto, entre as linhas tracejadas, com largura 3,0 metros e altura 0,80 metros.
36.	Ocorre que, analisando-se mais detidamente o Boletim de Medição n. 45 (peça 253 apenso) , último confeccionado no âmbito do empreendimento, constata-se que a fundação com pedra de mão foi prevista e remunerada em item específico da planilha, na parte referente à contensão e proteção de margem (item 04.07) .
Figura 5 - Trecho boletim de medição n. 45
37.	Conforme se verifica, o volume reclamado pela empreiteira, apesar de não constar no levantamento realizado pela Polícia Federal, não deve ser considerado como serviço de "Aterro compactado com fornecimento de material", item  04.03.02, haja vista ter sido liquidado em item específico das planilhas de medições do contrato 2/2008/SEMINF (item 04.07.03.03) . 
38.	Assim sendo, considerar o volume de aterro correspondente a essa seção, abatendo-o do débito imputado nos autos, conforme sugere a empreiteira, equivaleria a pagamento em duplicidade, pois a remuneração pela recomposição da área escavada já ocorreu a título de "enrocamento em pedra de mão" (item 04.07.03.03) . 
39.	Por fim, vale citar que a área ao lado do enrocamento na figura 4 acima, abaixo do aterro executado, ilustra a escavação do material inservível, cujo volume foi tratado no quesito anterior (25.200 m³) .
40.	No que se refere ao quesito IV, vinculado à possibilidade de volume significativo de material previamente aterrado ter sido carreado após elevação do nível do Rio Tapajós em função de precipitação extraordinária ocorrida em 2009, conclui-se que:
  (...) , a mensuração requerida pelo Representante do MP/TCU, somente poderia ser efetuada, na hipótese de se levantar informações precisas do período que durou o eventual transbordamento, a granulometria do material, o grau de compactação dos aterros, a velocidade de arraste no local (força da correnteza) , dentre outros diversos elementos necessários para eventualmente se calcular as perdas de material. Mesmo, assim, com grau de incerteza muito elevado, haja vista outros fatores que os modelos matemáticos não contemplam
41.	Em termos teóricos, acrescenta-se que o processo de compactação dos solos tem por objetivo conferir aos maciços as máximas resistências estáveis, em detrimento às resistências máximas. Daí porque, busca-se, na compactação do material, a obtenção da chamada "umidade ótima", situação em que a resistência do maciço não irá variar muito com uma posterior saturação, especialmente em função de variações climáticas.
42.	Entretanto, ainda que o processo de compactação do solo tenha por objetivo o aumento da resistência à ruptura, é certo que a estabilidade do maciço encontra limite em função de outros fatores, como, por exemplo, a velocidade de arraste das águas ou a duração da ocorrência, conforme citado na instrução à peça 165. Trata-se de evento da natureza de difícil mensuração, mas que, em termos teóricos, excepcionalmente, poderia resultar na destruição de serviços já executados.   
43.	Porém, há de se observar que, se isso ocorreu de forma relevante no âmbito do Contrato 2/2008/SEMINF, era de se esperar que os serviços adicionais executados pela empresa responsável pelas obras fossem objeto de apontamentos nas medições do empreendimento, registros no diário de obras, pleitos relacionados a pagamentos, memórias de cálculo, levantamento topográfico, termos aditivos, etc.
44.	Todavia, isso não se verifica, pois, nas oportunidades em que essa situação foi mencionada nos autos, não foram apresentados documentos que indicassem o quantitativo de aterro referente a esses serviços. O assunto sempre foi mencionado sem qualquer comprovação que pudesse resultar na diminuição do débito em discussão, limitando-se à apresentação de fotografias que não permitem inferir acerca da relevância dessas intervenções. 
45.	Nesses termos, observa-se que os boletins de medição 12, 13 e 14, referentes, respectivamente, aos meses de maio/09, junho/09 e julho/09, não registram sequer uma fotografia comprobatória da situação reclamada pela defesa (volume significativo de aterro destruído) , o que poderia indicar a relevância das intervenções e o tratamento da questão à época da execução dos trabalhos. As fotos que indicam a destruição do aterro foram juntadas somente no âmbito da instrução processual, sem demonstrar, contudo, a magnitude dos serviços refeitos, os quais poderiam ser objeto de abatimento no débito imputado aos responsáveis. 
46.	No mesmo sentido as justificativas oferecidas pela construtora para embasar a celebração do TAC 3, na medida em que a cheia excepcional do Rio Tapajós, no ano de 2009, é mencionada apenas com o objetivo de motivar a elevação da cota do projeto, o que resultou em acréscimo no volume de aterro, porém sem registro de serviços que precisaram ser refeitos em razão da elevação do nível do rio naquele ano. 
47.	Assim, pode-se concluir que, a depender de aspectos relacionados ao grau de compactação dos aterros, tipo de material, velocidade de arraste das águas, duração do evento, dentre outros aspectos, teoricamente é possível que a cheia extraordinária do Rio Tapajós, ocorrida no ano de 2009, tenha ocasionado a perda de serviços de aterros anteriormente executados no contrato 2/2008/SEMINF. Todavia, se mostra pouco provável que volume significativo de material previamente aterrado tenha sido carreado, tendo em vista que: i) o processo de compactação dos solos objetiva tornar o maciço menos suscetível à queda abrupta da resistência em função da elevação da umidade; ii) os aterros executados na obra foram acompanhados, em toda a sua extensão, de muro de contenção em bolsacreto; iii) os documentos referentes às medições do período mai/09 à jul/09 não quantificam os prejuízos reclamados pela empreiteira, o que seria esperado caso os mesmos se mostrassem relevantes no âmbito do empreendimento.
48.	Superados os quatros quesitos formulados pelo MP/TCU, cumpre-nos avaliar, na forma requerida, os documentos às peças 110, 129, 154, 155 e 159, em que pese os conteúdos terem sido considerados na análise realizada pelo auditor.
Expediente à peça 110 - Recurso de reconsideração interposto pelos responsáveis Ludmila Ribeiro da Silva da Mattos dos Santos e Marcus Alan Ferreira Duarte
49.	Observa-se que o recurso manejado conjuntamente pelos empregados da Caixa Econômica Federal se limita a abordar pontos relacionados à "ocorrência de erro material" e à "impossibilidade de responsabilização do engenheiro Caixa Econômica Federal (CEF) - ausência de demonstração do elemento subjetivo - inexigibilidade de conduta diversa atestada pela CEF".
50.	Nesses termos, nota-se que os argumentos não são relacionados às questões técnicas que motivaram o retorno dos autos a essa Unidade, já sendo devidamente analisados pela Secretaria de Recursos, que concluiu no sentido de conhecer do recurso, dando-lhe provimento parcial com vistas a reconhecer erro material no Acórdão 1.380/2018-P, caracterizado pela imputação indevida de débito ao Sr. Marcus Alan Ferreira Duarte. No que se refere ao afastamento das multas impostas pelo decisum, concluiu-se pela manutenção das sanções.
Expediente à peça 129 - Recurso de reconsideração Construtora Mello de Azevedo S/A
51.	Para visualizar os questionamentos efetuados pela empresa responsabilizada no âmbito do Acórdão 1.380/2018-P, lista-se síntese dos argumentos identificados no recurso à peça 129:
i) A regularidade do volume de aterro medido e pago no contrato 2/2008/SEMINF foi demonstrada pelas sondagens realizadas pela própria contratante em 2011, documento técnico hábil a atender à demanda do Ministro Relator que sugerira, no Voto condutor do Acórdão 1224/2012-TCU-Plenário, a realização de exame topográfico para verificação das seções transversais utilizadas para medição dos aterros. Em todo o processo não há a devida análise do referido laudo, apenas a sua desconsideração com base em ilações;
ii) Ofensa ao devido processo legal em razão da ausência de análise de pedido acostado à peça 297 do TC Processo 014.089/2009-2, referente à pleito para manifestação acerca do laudo produzido pela Polícia Federal antes da conversão dos autos em tomada de contas especial, retirando-lhe importante etapa processual para o exercício do contraditório e da ampla defesa;  
iii) O volume de material inservível considerado pelo TCU é claramente incompatível com a realidade da engenharia. Cálculo efetuado no laudo indica que a espessura considerada pelo TCU corresponderia à 17,6 centímetros de solo mole no empreendimento;
iv) A metodologia adotada no laudo elaborado pela Polícia Federal em apoio à Unidade Técnica foi diversa da determinada pelo TCU e não poderia substituir o levantamento das áreas aterradas com a utilização de GeoRadar (GPR) , defendido como método mais confiável do que o utilizado pela perícia, na medida em que permitiria levantar, inclusive, o volume de material inservível que fora efetivamente substituído;
v) O laudo elaborado pela Polícia Federal possui metodologia inconsistente, calcada em interpolação (estimativa) realizada pelos peritos, não podendo ser adotado como resposta definitiva ao problema pesquisado, sem que possa ser confrontado por outras provas;
vi) A carta cartográfica utilizada no laudo da PF contém dados ultrapassados e escala inadequada (1:2000) , o que prejudica a precisão do volume de aterro calculado;
vii) A nuvem de pontos indicada no laudo é desconhecida e não contou com o acompanhamento da empresa, se limitando a indicar pontos de relevo original nas pequenas áreas não aterradas, incapazes de refletir, de forma confiável, a primitiva das áreas aterradas; 
viii) Documento novo localizado pela defesa, referente à Ata de reunião ocorrida em 09/12/2013, com a presença de auditor do TCU e de peritos da Polícia Federal, registra que os levantamentos de campo encetados pelo órgão policial alcançou apenas o volume de terra medido até o BM 14, bem como deixou de considerar o efeito no tempo dos processos erosivos de lixiviação, erosão, acomodação e carreamento de material e escorregamento do maciço;
ix) O laudo deixou de considerar volume inerente a reforço de fundação executado com pedra de mão compactada, abaixo do colchacreto;
x) A perda de materiais no aterro em função da cheia histórica dos Rios Tapajós e Amazonas obrigou a Construtora a recompô-los;
xi) Trata da "verdadeira" altura do aterro nas imediações da estaca 42, área alagável que exigiu reforço com altura de três metros, que somado ao aterro contido pelo bolsacreto resultaria em maciço com 4,5 metros de altura;
xii) Requer a realização de perícia técnica de todo aterro, a ser realizada por profissionais independentes, nos termos assegurados pela Lei n.9.784/99, de aplicação no seio deste TCU, como já reconhecido pelo STF nos Mandados de Segurança n. 23550/DF e 24.519/DF;
xiii) Em razão da demonstração da regularidade dos valores medidos e pagos à empresa Construtora Mello de Azevedo S.A., a multa imposta no item 9.3 da decisão guerreada deveria ser revista;
xiv) O laudo do DPF "não considerou a concavidade da seção natural" na representação da calha do rio (peça 129, p. 26) ;
52.	Conforme se observa, parte dos fundamentos utilizados na peça recursal encontram-se contemplados nos quesitos formulados pelo MP/TCU, já sendo objeto de análise na instrução que precede a essa manifestação, assim como nos parágrafos anteriores. Nessa situação os aspectos listados nos itens "iii", "ix", "x" e "xi" acima.
53.	Outros argumentos foram detidamente analisados pela Serur, contando com a anuência do Ministério Público. É o caso dos itens "ii", "v", "vi", "vii" e "viii". 
54.	No que se refere às sondagens realizadas pela própria contratante em 2011, mencionadas no primeiro item acima, será objeto de análise específica adiante. 
55.	Já no item "iv", ocorre crítica a uma possível substituição do método determinado por esta Corte para aferição dos volumes de aterro, passando de escaneamento do solo com o uso de Geo-Radar para levantamento topográfico com o auxílio de cartas planialtimétricas.
56.	O argumento já fora ofertado quando da apresentação das alegações de defesa (peça 58) , sendo rechaçado em função de que a utilização de Geo-Radar constituiu apenas sugestão acerca do tipo de levantamento que poderia ser realizado, sendo a referida metodologia substituída por aquela descrita no laudo da Polícia Federal, sem qualquer prejuízo quanto à precisão. Tanto é verdade que a parte dispositiva do Acórdão n. 1710/2013 - TCU - P (item 9.1) , ao autorizar a solicitação de apoio do Instituto de Criminalística, não fez menção à utilização do método não destrutivo de investigações geotécnicas.
57.	Quanto a demanda para a realização de perícia técnica em todo o aterro (item "xii") , nota-se que a manifestação do dirigente da Serur expõe de forma clara o entendimento do TCU a respeito do pleito (peça 158) :
 Além disso, penso que as alegações da empresa recorrente pleiteando nova vistoria não prosperam, em respeito ao entendimento desta Corte no sentido de não caber ao TCU determinar a realização de novas inspeções ou perícias no exclusivo interesse do responsável (p. ex., Acórdão 3343/2019-TCU-Primeira Câmara e 473/2015-Plenário) . Consta dos autos documento que, além de resultar de medições acompanhadas por representantes da recorrente, foi produzido por órgão estatal tecnicamente habilitado (Polícia Federal) e, por isso, goza de presunção de legitimidade que só poderia ser afastada ante sólida prova contraposta, cuja produção caberia à interessada por sua conta e risco.
58.	Em relação à não consideração, no laudo do DPF, da concavidade da seção natural na representação da calha do rio (item "xiv") , observa-se que o MP/TCU, com base nas considerações estribadas no Voto da decisão recorrida, remete a questão à comprovação da maior profundidade na parte central da calha, sendo necessário avaliar os novos elementos ofertados pela construtora, em especial o laudo das sondagens realizadas em 2018. 
59.	O referido estudo do subsolo, acostado à peça 155, assim como a investigação realizada em 2011 a pedido da prefeitura de Santarém/PA, será objeto de analise a seguir. Contudo, importante destacar, desde já, que a seção de aterro constante no laudo da Polícia Federal constitui ilustração exemplificativa do trabalho realizado, conforme já destacado no Voto que fundamenta o Acórdão 1.380/2018-P:  
20. Além disso, é expressamente informado no laudo pericial (p. 9 da peça 239 do TC Processo 014.089/2009-2) , que o perfil apresentado na figura 6, questionado pela responsável, é meramente ilustrativo para melhor compreensão da metodologia utilizada. A seção de fato utilizada não se trata de uma simples reta, ligada por dois pontos, como intenta demonstrar a contratada. 
60.	Ademais, o argumento em questão poderia fazer sentido na hipótese de os aterros realizados terem avançado sobre a chamada calha menor/leito vazante do Rio Tapajós. Isso porque, como a definição do terreno primitivo ocorreu a partir de curvas de nível de áreas não alagadas em período de cheias dos rios, teoricamente elas poderiam não representar a seção côncava onde o curso d'água escoa regularmente, situada em cotas inferiores. 
61.	Todavia, sequência de imagens do google Earth do local onde as obras foram realizadas ilustra que as áreas objeto da intervenção permanecem sem alagamento por muitos períodos, demonstrando que se referem às chamadas planícies de inundação, afetadas apenas quando ocorre a elevação do nível dos cursos d'água. A figura abaixo ilustra os conceitos de leito menor, leito maior e planície de inundação, auxiliando na compreensão do exposto:
Figura 6 - Esquema áreas alagáveis de rios
62.	Imagens do Google Earth do local das intervenções no bairro Uruará, indicando que o leito ordinário do rio não foi aterrado com as obras:
Figuras 7 (a-h) - Imagens Google earth períodos diversos
		
	7-a) 24/6/2002 - área alagada
	7-b) 25/09/2006 - área sem inundação

	7-c) 24/11/2009 (obras iniciadas - sem inundação) 
	7-d) 5/8/2012 - cheia do rio

	7-e) 20/1/2013 - área sem inundação
	7-f) 1/11/2013 - área sem inundação

	7-g) 27/5/2014 - cheia do rio
	7-h) 14/10/2016 - área sem inundação

63.	A partir dessas imagens percebe-se que a urbanização cuidou de elevar a cota das áreas que ficam alagadas com as cheias dos rios, mas permanecem secas em outros períodos, não se referindo, portanto, à calha mais profunda do curso d'água. 
64.	Por fim, para afastar qualquer dúvida acerca da validade da interpolação adotada no laudo com o intuito de retratar o terreno primitivo na região aterrada, há de se observar que o procedimento é reconhecido no ramo da topografia, sendo adotado na definição de curvas de nível de pontos não cotados na carta planialtimétrica. Não se trata de inovação ou arranjo com o simples objetivo de reproduzir o terreno primitivo já coberto pelo aterro, mas de técnica eficaz, reconhecida pela doutrina, que permite a modelagem gráfica do terreno natural com maior precisão.  
65.	Assim sendo, conclui-se que a alegação de que a calha natural do rio não restou representada pela seção resultante do trabalho de perícia não impacta no débito, uma vez que a metodologia adotada buscou representar as áreas alagadas com as cheias dos Rios Tapajós e Amazonas, não pertencentes ao leito ordinário dos referidos cursos d'água, a partir de técnica consagrada pela ciência da topografia, interpolação, que permitiu reproduzir o terreno primitivo com vistas a avaliar o volume de aterro executado nas obras de urbanização do Contrato de Repasse 218.748-38/2007. 
66.	Por derradeiro, tem-se o argumento objetivando destituir a multa imposta à recorrente, consequência lógica do débito em apuração, o qual, até o presente momento, não restou desconstituído. Na hipótese de os recursos serem acolhidos e o débito esclarecido, a sanção acessória poderá ser revista pelo órgão colegiado.   
Expediente à peça 154 - Manifestação Construtora Mello de Azevedo S/A encaminhando relatório de sondagens realizadas em 2018
67.	O expediente se limita a encaminhar os relatórios dos dezoito furos de sondagem no bairro  de Uruará e dezessete furos em Mapiri. Adicionalmente, expõe os resultados das investigações, as quais comprovariam "a regularidade dos volumes medidos pela empresa" (destaques constam no original) :
 6. Feito isso, os valores foram comparados às alturas de aterro indicadas nos boletins de medição referentes aos locais dos furos. O resultado, que segue anexo, COMPROVA A REGULARIDADE DOS VOLUMES MEDIDOS PELA EMPRESA. Apenas para exemplificar, a altura média dos 18 furos do bairro Uruará foi de 5,33m, enquanto na medição constava 5,24m, uma diferença de apenas 1,76%. Quanto ao bairro Mapiri, a altura média dos 17 furos foi de 3,40m, semelhante à média de 3,28m das medições.
68.	Tendo em vista que o documento apenas sintetiza o resultado das sondagens, a análise ocorrerá em conjunto com as informações do estudo do subsolo, objeto do expediente à peça 155.
Expediente à peça 155 - Relatórios de sondagens realizadas em 2018
69.	Após a interposição de recurso de reconsideração contra o Acórdão nº 1380/2018 - TCU - P, a Construtora Mello de Azevedo S/A juntou aos autos relatórios de sondagens realizadas entre outubro e novembro de 2018 no local das obras, com o intuito de demonstrar a altura média do aterro nos bairros Uruará e Mapiri. Acompanha os relatórios Anotação de Responsabilidade Técnica (ART) do engenheiro à frente do trabalho.
70.	No bairro Uruará foram realizados dezoito (18) furos, enquanto em Mapiri o estudo contemplou dezessete (17) pontos. As figuras 8 e 9 a seguir ilustram o resumo da investigação no que concerne à altura dos aterros (média de 5,33 m) , assim como os locais das sondagens em Uruará, respectivamente:
Figura 8: Altura aterro sondagens Uruará
Figura 9: Localização furos sondagens Uruará
71.	O primeiro aspecto a ser destacado no estudo é que as sondagens foram concentradas na orla de Uruará, deixando de abranger áreas do interior do bairro, nas quais também ocorreram intervenções. Apenas os furos 11 e 5A estão mais afastados da borda do aterro, onde foi erguido o bolsacreto.   
72.	Diante disso, as alturas médias das seções de terraplanagem não podem ser representadas pelas profundidades de aterro registradas nesses estudos, pois, de uma forma geral, à medida em que se distancia do muro de contenção tem-se alturas inferiores, o que impacta diretamente na definição de uma média até mesmo dentro da própria seção de terraplanagem.
73.	Além da ausência de distribuição uniforme dos furos na área investigada, o reduzido número de pontos (18) em comparação à dimensão da área em análise (82.124 m²) constitui outro fator que prejudica a utilização dos dados da investigação, especialmente com o intuito de se definir a altura média do movimento de terra e o montante de aterro, em contraposição ao trabalho realizado pela Polícia Federal.
74.	Constata-se, ainda, no estudo elaborado pela empresa MTEC Geotecnia que os furos F1A, F10, F11 e F12 estão localizados no Loteamento Paulo Corrêa (figura 9) , não contemplado no débito em discussão nos autos, pois quando da realização dos serviços topográficos por parte da perícia não foi possível o levantamento dessa área. Com isso, em relação à poligonal em debate, tem-se uma relação de 1 furo para cada 5.866 m² (82.124/14) , insuficiente para definir, a partir dos resultados encontrados, a altura média de aterro no bairro de Uruará.
75.	Em Mapiri o resultado do estudo pode ser visualizado na figura a seguir, que indica uma altura média de aterro de 3,4 metros:
Figura 10 - Altura aterro sondagens Mapiri
76.	Entretanto, nesse bairro as investigações também foram concentradas próximas ao muro de bolsacreto, na orla, conforme planta de localização fornecida junto com os relatórios:
Figura 11: Localização furos sondagens Mapiri
77.	Observação importante a ser registrada é que os furos mais afastados da orla, F6A e F5A, encontram-se em áreas com indicativo de intervenção somente após 10/12/2013, data final do levantamento de campo realizado pelo DPF, conforme ilustram as imagens abaixo:
Figura 11: Imagens históricas Google Earth locais furos F6A e F5A
		
	16/8/2016 - Movimento de terra após laudo PF
	15/6/2016 - Movimento de terra após laudo PF

	5/8/2012 - sem movimento de terra pontos F6A/F5A
	31/12/2013 - sem movimento de terra pontos F6A/F5A

78.	Além disso, de forma similar ao que ocorreu na investigação do bairro Uruará, a quantidade de furos de sondagem não permite concluir acerca da altura média de aterro em uma área de 59.374 m², dada a relação de um furo para cada 3.492 m² de área. 
79.	Ademais, nota-se que a estimativa do volume de aterro nos bairros de Uruará e Mapiri a partir do método adotado no laudo do DPF se mostra mais precisa que o cálculo fundamentado nas alturas médias resultantes das sondagens realizadas em 2018 pela Mello de Azevedo. A título de exemplo, adotando-se 3,4 metros de altura para o bairro de Mapiri e 5,33 metros para Uruará, a partir das áreas indicadas no laudo da PF teríamos volumes de aterro superiores até mesmo ao que consta nos boletins de medição do empreendimento: 
Tabela 1 - Volume de aterro a partir da altura indicada na sondagem
	Bairro
	Área
	Altura média sondagem
	Volume

	Mapiri
	59.374 m²
	3,4 m
	201.871,60 m³

	Uruará
	82.124 m²
	5,33 m
	437.720,92 m³

	Total
	639.592,52 m³

80.	De acordo com dessa estimativa, a empresa recorrente teria um crédito a receber da administração pública de R$1.273.225,89, correspondente ao volume de aterro de 98.015,85 m³ que deixou de ser medido (639.592,52 m³ - 567.435,92 m³ - sem considerar o loteamento Paulo Corrêa) . Mais ainda, o levantamento de campo realizado pela Polícia Federal, o qual apurou volume executado de 192.311 m³, traduziria apenas 30 % do volume de aterro executado no empreendimento. 
81.	São situações pouco prováveis de terem ocorrido e que sinalizam a falta de acurácia da tentativa de se definir uma altura média de aterro que possa ser utilizada para definir o volume de movimento de terra no projeto a partir de amostra reduzida do extrato do subsolo.
82.	Numa outra vertente, referente à possível validação das seções de terraplanagem que motivaram as medições dos serviços a partir das alturas de aterro indicadas nas investigações, o trabalho também não é satisfatório, pois não garante a profundidade em toda a extensão da seção. Vale ressaltar, novamente, que tais seções possuem alturas não constantes, "variando de 5 metros nas regiões centrais, rente ao muro de bolsacreto, chegando a zero nas extremidades", conforme Voto do Relator no Acórdão 1.380/2018 - TCU - P, já colacionado na presente manifestação. 
83.	Ainda que ocorresse a avaliação das alturas em diversos pontos da seção, o que tornaria a análise mais fidedigna, há de se observar as críticas efetuadas pela equipe técnica desta Corte às seções de terraplanagem que fundamentaram as medições, com identificação de superposições e incongruências nesses elementos. Por esclarecedor, transcreve-se trecho do Voto que antecede ao Acórdão 1710/2013 - TCU - P com considerações a respeito:
14. Ademais, os indícios de irregularidade observados não advêm apenas da utilização de imagens de satélite e de maquete digital, consideradas não usuais pela instituição, mas de inconsistências nas peças apresentadas pela própria construtora para comprovar as medições. Há, por exemplo, trechos nos quais a construtora afirma que as sessões transversais do aterro possuem mais de 150 metros lineares, enquanto sua medida real não supera 20 metros. Remeto ao detalhamento das inconsistências constante do anexo I da instrução elaborada no âmbito da unidade técnica, cujo seguinte excerto transcrevo, a título exemplificativo: 
" 6. Além do projeto de topografia, foram apresentados desenhos dos cortes das estacas, denominados de "peças gráficas com detalhamentos dos serviços executados no período". A prancha de desenho exemplificada a seguir (Figura 7) contém as seções transversais com o detalhamento entre as estacas 27 a 31. 
FIGURA NO ORIGINAL 
7. Observa-se na peça gráfica utilizada para justificar a medição realizada que, de acordo com esse documento, a seção transversal da estaca 30 possui mais de 150 metros de comprimento no lado esquerdo, contrário das margens da orla do Uruará, o que não está de acordo com o desenho da representação das seções transversais. 
8. Ou seja, no caso da estaca 30, sua seção que apresenta um comprimento menor do que 20 metros, conforme desenho em planta apresentado, no corte aparece com um comprimento de 150 metros. Em consequência desse erro nessa dimensão, por o cumprimento estar majorado, os volumes de aterro apontados como executados também se encontram majorados.
9. Em quase todas as seções transversais das adjacências da estaca 30, tais como nas estacas 24, 25, 26, 28, 29, 31 e outras, ocorrem situações semelhantes nas dimensões lineares, nas áreas das seções transversais e no volume parcial entre seções. 
10. Quando se compara o detalhamento da estaca (última figura) com o desenho de todo estaqueamento (penúltima figura) , a situação exemplificada deixa clara a incompatibilidade entre o que a Prefeitura Municipal de Santarém alega ter sido executada de aterro (detalhes do estaqueamento 30 da orla do Uruará e da seção transversal apresentada) e o que foi efetivamente executado. 
11. Comprova-se esse fato também na planilha com os demonstrativos de quantitativos apresentados pela Prefeitura Municipal de Santarém e Construtora Mello Azevedo S.A., que é reapresentado no Anexo III (original - Peça 114, p. 56-57) . 
 (...) 
84.	Vale frisar que nessa decisão ficou assente a autorização para que a Unidade Técnica requisitasse apoio da Polícia Federal para a realização de perícia no empreendimento, oportunidade em que foi levantado o volume de aterro executado até dezembro de 2013. 
85.	Por fim, outro aspecto identificado e que ilustra a fragilidade do cálculo a partir das alturas médias das sondagens consiste na constatação de que a campanha de investigação realizada em 2011 pela prefeitura de Santarém no Bairro de Mapiri indica altura média de aterro de 2,41 metros, 29% inferior à apurada em 2018 pela Construtora Mello de Azevedo S/A (3,4 m) . Possivelmente, a quantidade de prospecções e a localização dos furos contribui com os resultados díspares, demonstrando que tais parâmetros interferem diretamente no resultado e deveriam ser mais bem trabalhados com o objetivo de calcular o volume de aterro nas áreas investigadas.
Relatórios de sondagens realizadas em 2011- peça 227 TC Processo 014.089/2009-2 (apenso) - Laudo peça 82 TC Processo 025.593/2015-7
86.	De acordo com laudo juntado pelos empregados da Caixa (peça 82) , os relatórios das sondagens realizadas em 2011 tiveram como objetivo avaliar se os serviços de aterro medidos até o 14o boletim de medição do contrato 2/2008/SEMINF estavam adequados, tendo em vista que em 2010 a prefeitura de Santarém encaminhou à CEF proposta de TAC para acrescer 177.428,41 m³ de aterro ao ajuste, acumulando volume de 524.571,98 m³ no item 4.3.2 da planilha orçamentária.
87.	Para tanto, foram realizados oito (8) furos de sondagens nos aterros até então executados em Uruará e oito (8) furos em Mapiri. Os resultados dessas investigações, especificamente no que atine à identificação da camada de solo correspondente ao aterro executado pela Mello Azevedo, foram comparados com as alturas indicadas nas seções de terraplanagem que balizaram os boletins de medição lavrados no empreendimento.
88.	A título conclusivo, o laudo contratado pela prefeitura de Santarém, a pedido da CEF, informa que (peça 82) :
A metodologia de investigação geotécnica adotada através de sondagem SPT, comprovou a compatibilidade entre os projetos topográficos (curvas de nível e seções transversais) , apresentados como documentação técnica integrante nos BM em questão, e as alturas verificadas pelos Laudos de Sondagem (através das cotas do primitivo determinada pelo perfil longitudinal de cada furo) , fato que justifica as quantidades de aterro aferidas pela CAIXA nos boletins de medição.
89.	A respeito desse estudo, destacamos que o mesmo foi elaborado entre julho e setembro de 2011, mais de dois anos antes do levantamento de campo realizado pela Polícia Federal (dezembro/2013) , sendo claro que não constitui documento hábil para aferir o volume total de aterro executado no empreendimento, em contraposição à perícia realizada nas obras. Seu alcance se mostra mais restrito, pois, após a sua elaboração, volume correspondente à 60.000 m³ de aterro foram liquidados nos boletins de medição.
90.	Outra observação importante, e que vai de encontro à conclusão externada no laudo, é no sentido de que a confirmação das alturas de aterro em determinados locais investigados não é suficiente para concluir que o quantitativo total medido em determinado trecho restou adequado. A avaliação, na forma realizada, ainda que tenha correlacionado o local da investigação com a correspondente seção de terraplanagem, não garante a profundidade em toda a extensão da seção, nos termos já mencionado. 
91.	Assim sendo, ainda que essas sondagens confirmem, nos pontos da investigação, as alturas de aterro registradas nas seções de terraplanagem, não são capazes de estimar o volume total da terraplanagem, uma vez que: i) não comprovam a altura ao longo de toda a extensão da seção objeto da intervenção; ii) foram executadas em período anterior à perícia da Polícia Federal, e portanto não abrangem a integralidade da área levantada pelo DPF; iii) se limitam a oito furos no bairro de Uruará e oito furos em Mapiri e; iv) buscam validar as seções de terraplanagem que fundamentaram as medições, objeto de questionamentos nas instruções anteriores dos autos.  
Expediente à peça 159 - Memorial apresentado após análise Serur
92.	Trata-se de memorial ofertado pela empresa Mello Azevedo após manifestação da Serur a respeito do recurso de reconsideração interposto contra a decisão condenatória. No documento, a empreiteira reforça a necessidade de as provas técnicas juntadas ao longo da instrução processual serem analisadas detidamente, já que o pleito referente à realização de nova perícia, sob responsabilidade desta Corte, fora rechaçado pela Unidade recursal:
4. Nesse ponto, a princípio, considerando a necessidade de "devida apreciação das alegações de defesa e memoriais aduzidos" e o entendimento dessa Corte que impõe o ônus da prova para a empresa "por sua conta e risco", tem-se que, com mais razão, deve se dar especial atenção aos elementos de prova produzidos pelas partes, que compreendem justamente as provas produzidas dentro do indicado ônus da prova que lhe caberia, sendo de extrema importância que esses documentos sejam enfrentados tecnicamente e devidamente apreciados, sob pena de não ser dada efetividade mínima ao contraditório e à ampla defesa.
93.	O expediente cita possíveis aspectos que não teriam sido analisados pela Serur, dentre eles: i) laudo de sondagens realizadas em 2018; ii) laudo de sondagens realizadas em 2011; iii) considerações a respeito do volume de solo mole/inservível; iv) ata da reunião de 9/12/2013 x extensão dos trabalhos e; v) metodologia adotada pela Policia Federal.
94.	Como visto, o cerne da manifestação está vinculado aos assuntos exaustivamente abordados ao longo da instrução à peça 165 e da presente manifestação, não sendo apresentados novos elementos capazes de alterar o débito imputado por intermédio do Acórdão 1.380/2018 - TCU - P. Na verdade, as considerações lançadas no memorial à peça 159 embasaram a manifestação do MP/TCU, que a partir das referidas ponderações elaborou os quesitos que deveriam ser respondidos por essa Unidade Técnica.
95.	Assim sendo, todas as questões já foram amplamente debatidas tanto na instrução do auditor como na presente manifestação complementar, sendo desnecessário renovar as análises.
CONCLUSÃO 
96.	Os autos retornaram a essa Unidade Técnica para análise de questões apontadas pelo MP/TCU após manifestação da Serur a respeito de recursos de reconsideração interpostos contra o Acórdão 1.380/2018 - TCU - P, que julgou irregulares as contas dos responsáveis e condenou em débito a construtora Mello de Azevedo Ltda., solidariamente com servidores do município de Santarém/PA. 
97.	Instrução à peça 165 cuidou da análise dos quesitos formulados pelo parquet, atendendo satisfatoriamente ao quanto solicitado.
98.	Em razão da materialidade do débito tratado nos autos, a presente manifestação procurou complementar os fundamentos elencados na instrução do auditor, em especial com vistas a analisar os documentos às peças 110, 129, 154, 155 e 159, tal qual demandado pelo Procurador e autorizado pelo Relator do feito (peça 161) .
99.	A título conclusivo, observa-se que não foram apresentados elementos capazes de demonstrar a regularidade do quantitativo do serviço "Aterro compactado com fornecimento de material" medido ao longo do contrato 2/2008/SEMINF, tido como superfaturado a partir de perícia técnica realizada pela Polícia Federal no local das obras.
ENCAMINHAMENTO
100.	Ante o exposto, propõe-se a remessa dos autos ao Ministério Público junto ao Tribunal de Contas da União para ciência das análises empreendidas e manifestação de mérito no âmbito dos recursos de reconsideração, consoante art. 62, inciso III, do Regimento Interno (RI/TCU) .
Por fim, o representante do Ministério Público, concordando, no essencial, com a proposta da unidade técnica, exarou o seguinte despacho:
Trata-se de continuação da análise acerca dos recursos de reconsideração interpostos por Ludmila Ribeiro da Silva de Mattos Santos, Marcus Alan Ferreira Duarte (peça 110) e Construtora Mello de Azevedo S.A. (peça 129) , já iniciada com o parecer de peça 160. Insurgem-se os recorrentes contra o Acórdão 1380/2018-TCU-Plenário (Rel. Min. Marcos Bemquerer Costa - peça 88) , por meio do qual o TCU julgou irregulares as contas dos recorrentes e lhes aplicou as sanções descritas no Quadro 1 abaixo:
Quadro 1 - Condenações impostas pelo Acórdão 1380/2018-TCU-Plenário
	Responsável
	Conduta
	Sanção
	Item do acórdão

	Ludmila Ribeiro da Silva de Mattos Santos
	Ter aprovado os boletins de medição 3 e 5 a 13¹, que permitiram a ocorrência de superfaturamento de quantitativos no serviço de aterro nos bairros Mapiri e Uruará, ambos em Santarém/PA (Acórdão 537/2015-TCU-Plenário, Rel. Min. Vital do Rêgo) 
	Imposição de multa no valor de R$ 5.000,00, com fulcro no art. 58, incisos I e III, da Lei 8.443/1992. 
	Item 9.5

	Marcus Alan Ferreira Duarte
	Ter aprovado os boletins de medição 14 a 43, bem como os termos aditivos contratuais TAC-3 a 8, que permitiram a ocorrência de superfaturamento de quantitativos no serviço de aterro nos bairros Mapiri e Uruará, ambos em Santarém/PA (Acórdão 537/2015-TCU-Plenário, Rel. Min. Vital do Rêgo) 
	Restituição de R$ 369.244,12 ao erário (data-base: 30/11/2011) e imposição de multa no valor de R$ 15.000,00, com fulcro no art. 58, incisos I e III, da Lei 8.443/1992.
	Itens 9.2 e 9.5

	Construtora Mello de Azevedo S.A.
	Superfaturamento de quantitativos no serviço de aterro nos bairros Mapiri e Uruará, ambos em Santarém/PA (Acórdão 537/2015-TCU-Plenário, Rel. Min. Vital do Rêgo) 
	Restituição de R$ 7.464.610,81 ao erário²
	Itens 9.2 e 9.4

¹ - No voto condutor da decisão recorrida, o Ministro Relator consigna assistir "razão à Sra. Ludmila Ribeiro dos Santos quando afirma que não assinou o Boletim de Medição 4, nem os Termos Aditivos 1 e 2, de modo que, na conduta da responsável, já deveria ter sido excluída a responsabilidade por eles" (peça 89, p. 7) .
² - Tal valor corresponde à soma de valores espraiados no tempo e, portanto, não corresponde à representação exata do débito, aqui constando apenas como referência da magnitude do dano imputado.
Fonte: Acórdão 1380/2018-TCU-Plenário (peça 88) .
Conforme se observa do quadro acima, a condenação dos responsáveis fundamentou-se na verificação de superfaturamento de quantitativos no serviço de aterro, estimado no Laudo 695/2014 do Departamento da Polícia Federal (DPF) . A magnitude do material aterrado encontra-se representada no Quadro 2 abaixo: 
Quadro 2 - Serviço de aterro: quantitativos que embasaram a decisão recorrida
			Volume
	Data de medição
	Peça e página

	A
	Quantitativo total mensurado e pago
	567.435,92 m³
	Até 28/2/2013
	TC Processo 014.089/2009-2, peça 239, p. 1

	B
	Quantitativo calculado em laudo do DPF Polícia Federal (excetuado o loteamento Paulo Correa) 
	192.311 m³ a
	Entre os dias 2 e 10/12/2013
	TC Processo 014.089/2009-2, peça 239, p. 15 e 20

	C
	Quantitativo realizado no loteamento Paulo Correa, incluindo reposição de material (camada superficial) 
	25.859,25 m³
	Entre 1/1/2011 e 31/5/2011 b
	TC Processo 014.089/2009-2, peça 226, p. 82 a 96 b

	D
	Quantitativo de reposição de material devido à remoção de camada superficial (exceto loteamento Paulo Correa) 
	25.200,59 m³ c
	Até 28/2/2013
	TC Processo 014.089/2009-2, peça 239, p. 1

	Quantitativo pago a maior (A-B-C-D) 
	 324.065,08 m³

a - Sendo 120.418 m³ em Uruará e 71.893 m³ em Mapiri.
b - Lê-se, à peça 283, p. 17, do TC Processo 014.089/2009-2: "119. Verificou-se que os serviços de aterro realizados nessa localidade [loteamento Paulo Correa] foram medidos nos BM-23 a 26, e contabilizados com o quantitativo total de 25.859,25 m³. Portanto, esse valor será descontado na apuração total". Os referidos boletins de medição (23 a 26) encontram-se na peça 226, p. 82 a 96, daqueles autos.
c - Lê-se, à peça 283, p. 18, do TC Processo 014.089/2009-2: "123. Na verificação do BM-45, constatou-se foram medidos serviços de retirada de solo orgânico de 30.635,91 m³. Descontando-se desse total o volume de 5.435,34 m³ referente ao loteamento Paulo Correa, tem-se que foram repostos 25.000,59 m3, devido à remoção do solo".
Fonte: TCs Processo 014.089/2009-2 e Processo 026.593/2015-7.
Preenchidos os requisitos intrínsecos e extrínsecos da espécie, a Secretaria de Recursos (Serur) propugnou pela admissibilidade dos recursos (peças 134-135) , entendimento acolhido pelo Ministro Relator dos apelos (peça 137) . Vindo o processo a este Gabinete, a recorrente Construtora Mello de Azevedo S.A. ofertou memorial, juntado à peça 159.
Passamos, na sequência, à análise das teses recursais, conforme sumário abaixo:
II - Razões recursais dos engenheiros da CEF, seguidas das análises da Serur e do Parquet	3
III - Razões recursais da Construtora Mello de Azevedo S.A. e análises da Serur e do Parquet	4
Direito de defesa	4
Erros de fato presentes no relatório da deliberação recorrida	4
Da quantificação do dano	6
Laudo técnico do DPF	7
Serviços adicionais prestados pela empreiteira	11
IV - Memoriais apresentados pela Construtora Mello (peças 154-155, 159 e 168)	14
V - Conclusões	15

II - Razões recursais dos engenheiros da CEF, seguidas das análises da Serur e do Parquet
Em apelo comum (peça 110) , Ludmila Ribeiro da Silva de Mattos Santos e Marcus Alan Ferreira Duarte argumentam, em síntese: 
	a) haver erro material na tabela de valores a serem ressarcidos pelos responsáveis, uma vez que a décima sexta linha do item 9.2 do Acórdão 1380/2018-TCU-Plenário inclui o nome de Marcus Alan Ferreira Duarte entre os responsáveis solidários pela reposição de valores ao erário, quando o Voto condutor daquela decisão claramente excluiu sua responsabilidade reparatória (peça 89, seção V) ;
	b) a responsabilização de ambos os recorrentes resultaria de "terem praticado 'indiretamente' ato de gestão que resultou em injustificado dano ao erário" (peça 110, p. 3) , consistente na aprovação de boletins de medição "estritamente na forma como a CEF exige" (peça 110, p. 4) ;
	c) a "conclusão do Comitê Técnico [da CEF] asseverou que os recorrentes tiveram conduta adequada no acompanhamento das medições, seguindo os normativos e orientações formalizados" (peça 110, p. 4) ;
	d) não cabia aos recorrentes "exercer a função de fiscalização de obras" (peça 110, p. 4) ; e
	e) "não seria razoável exigir conduta diversa dos recorrentes, também não há o que se falar em verificação de dolo ou sequer de culpa" (peça 110, p. 5) .
A Serur, em análise de mérito, conclui pela procedência da pretensão recursal veiculada nos termos do item 'a' acima, no sentido de que "o nome do recorrente deve ser excluído da tabela constante do item 9.2 do Acórdão recorrido na linha referente ao débito de valor original de R$ 369.244,12, datado de 30/11/2011" (peça 156, p. 6) .
Todavia, a unidade técnica rechaça aos argumentos recursais seguintes (itens 'b' a 'e') , ponderando que eventual concordância da CEF com os procedimentos por eles adotados não vincula o convencimento do Tribunal, havendo patente culpa na falha em identificar inconsistência de 133% na medição do aterro efetuado na obra (peça 156, p. 6-7) . 
Este representante do Ministério Público de Contas da União, coerentemente com sua manifestação anterior (peça 73) , pondera que não seria razoável admitir que os engenheiros, agindo de acordo com as boas práticas de seu mister, pudessem atestar tamanho descompasso entre o volume arguido pela contratada e o aterramento efetivamente realizado. 
Recordamos, ademais, que vigorava o normativo da CEF "AE 099 - Engenharia - Análise e Acompanhamento - Repasse e financiamento para entes públicos/privados em intervenções públicas" (peça 54, p. 53-87) , cujo item 4.6.3 disciplinava a "confrontação dos serviços executados com os indicados nos documentos da medição" (peça 54, p. 80) - de modo que a vistoria executada pelos engenheiros da CEF não poderia resumir-se em mera formalidade.
Registramos que a condenação dos Srs. Marcus Alan Ferreira Duarte e Ludmila Ribeiro da Silva de Mattos Santos amparou-se na constatação de que os serviços prestados representaram volume de material expressivamente aquém do pago, conclusão a que chegou novamente a SeinfraUrbana (peça 165) após análise de sondagens trazidas em memorial pela empresa contratada (peça 159) .
Nesse ponto, aderimos à proposta condenatória lavrada pela Serur (peça 156) . 
III - Razões recursais da Construtora Mello de Azevedo S.A. e análises da Serur e do Parquet
A Construtora Mello de Azevedo S.A., em seu recurso de reconsideração (peça 129) , levantou os argumentos seguintes, a seguir ordenados de 'a' a 'n', todos refutados pela Serur (peça 156) nos termos adiante:
Direito de defesa
	a)  o Tribunal não teria apreciado pedido formulado pela construtora à peça 297 do processo de auditoria (TC Processo 014.089/2009-2, p. 297, p. 16) , qual seja, o de se manifestar sobre o método empregado no laudo produzido pelo DPF (peça 129, p. 4) , de modo que a decisão recorrida teria sido proferida "com base em premissas sobre as quais a empresa não foi chamada para se manifestar" (peça 129, p. 5) ;
	b)  o resultado do precitado laudo "não foi objeto de notificação e manifestação da empresa em sede de Auditoria" (peça 129, p. 39 - ênfase suprimida) , atentando contra o devido processo legal;
A Serur conclui não ter sido prejudicado o exercício do direito de defesa por parte da responsável (itens 'a' e 'b' acima) , porquanto "a instauração de TCE tem natureza preliminar, sem caráter punitivo, inexistindo, portanto, obrigação legal para que o TCU ofereça contraditório prévio" (peça 156, p. 8) . 
Aderindo à conclusão de inexistência do cerceamento arguido, sublinhamos que à construtora foi oportunizado criticar o laudo em diversos momentos processuais prévios ao acórdão condenatório, como de fato o fez, inclusive mediante a apresentação de tantos memoriais quanto tenha entendido necessários.
Erros de fato presentes no relatório da deliberação recorrida
	c)  a contratada trouxera o documento "Processo de Sondagem Investigativa", elaborado pela CEF e pelo município de Santarém/PA, o qual foi rejeitado pelo TCU com base em "um único argumento (...) que se baseou na comparação de uma fotografia da obra que, todavia, não corresponde ao local indicado (...) " (peça 129, p. 6) . 
	Tal local consiste no ponto P-11, o qual demonstraria a insuficiência da altura do maciço. Contudo, imagem de satélite revelaria que a imagem que fundamentou a conclusão do Colegiado refere-se a outra localidade (inclusive, no outro bairro aterrado) , porquanto no verdadeiro ponto P-11 não há unidades habitacionais (cf. imagem de satélite à peça 129, p. 15) , ao contrário do exposto na fotografia que embasou a decisão recorrida;
	d)  o nível do aterro nas imediações das estacas 40 e 42 é levantado, no acórdão recorrido, "como uma das inconsistências visíveis da medição" (peça 129, p. 36) , porquanto uma de suas extremidades concordaria com o nível da cota primitiva. Entretanto, em verdade, aquela extremidade anteriormente consistia de área alagável, conforme fotografias ora juntadas (peça 129, p. 37-38) , e:
 (...) na qual foi necessário executar aterro de reforço de aproximadamente três metros de profundidade para, então, construir uma contenção, composta pela base de colchacreto, de aproximadamente 15 centímetros de altura, e por quatro camadas de bolsacreto, cada uma com 35 centímetros de altura, totalizando o nível de 4,5 m (...) 
 (...) Trata-se de uma área com aspecto pantanoso e bastante vegetação natural, a qual era cortada por um igarapé que teve de ser desviado para o devido prosseguimento da obra.
Na fotografia abaixo, tirada antes do início das obras, na mesma região, nota-se que havia palafitas erguidas justamente como prevenção contra a alta dos rios. Em destaque, o igarapé à direita, rebaixado em, aproximadamente, um metro do nível das ruas: (...) 
Tudo isso é comprovado pela representação do Uruará no croqui abaixo, que indica o antigo curso do igarapé e sua posição em relação à estaca 42. Assinala-se a curva que o curso d´água faz próximo à estaca, o que coincide com o demonstrado na fotografia anterior.
Quanto aos tópicos 'c' e 'd', a Serur (peça 156, p. 15-16) sustenta que: 
9.13 De igual sorte, os questionamentos em relação à localização do Ponto P-11 e da Estaca 42 deveriam ter sido feitos durante os trabalhos de campo, quando dois engenheiros e um tecnólogo, além de um advogado, designados pela empresa, puderam acompanhar os peritos da Polícia Federal e dirimir quaisquer dúvidas de planialtimetria e de referência que pudessem existir, conforme resta ressaltado na instrução da unidade especializada (TC Processo 014.089/2009-2, peça 283, p. 5) :
 (...) 
9.14 Em relação à Estaca 42, o Exmo. Relator a quo refuta a afirmação de que as medições apresentadas pela recorrente apontavam um aterro de altura aproximada de 4,5 m para exemplificar que as alegações não detinham consistência suficiente para alterar as conclusões da perícia realizada (peça 89, p. 2) :
15. No canto esquerdo da foto está localizado o final do aterro do Uruará. Nesse trecho, ocorre a concordância do aterro com a rua. Ou seja, o aterro já está praticamente nivelado com a cota primitiva, de forma que aqui o aterro teria uma altura próxima a zero. Contudo, as medições apresentadas apontam que existiria nesse local um aterro com altura aproximada de 4,5m, o que destoa da realidade.
9.15. Desta feita, a empresa recorrente contesta as afirmações do Exmo. Relator a quo e apresenta uma série de fotos que justificariam uma altura de 1,00 na região, o que reflete uma mudança da alegação para uma altura 4 vezes menor do que havia sido alegado inicialmente e ainda carente de exatidão (peça 110, p. 37) :
 (...) 
9.16. Em relação ao Ponto P-11, o débito não foi calculado com base em fotografias ou em apurações feitas pela Secex-PA, mas em virtude dos achados constantes do relatório de Polícia Federal realizado anos depois da fiscalização da Secex-PA e com acompanhamento dos representantes da empresa contratada.
9.17. Nesse sentido, a contestação da recorrente em relação à correta localização do Ponto P-11, que seria diversa do que foi afirmado no Voto que fundamenta o Acórdão recorrido, não altera o débito quantificado, uma vez que ele se baseia em fiscalização e documentação diversa.
9.18. Ademais, quando da prolação do Voto em questão, o Exmo. Relator a quo foi claro ao afirmar que se tratava de mera exemplificação de que a média de 5,61 metros de aterro apresentada pela recorrente não condiz com a realidade (peça 89, p. 11) . A afirmação se baseia em amplo estudo da unidade especializada, ilustrado por várias fotos que corroboram o achado, mas que não fazem referência ao Ponto P-11 (TC Processo 014.089/2009-2, peça 163, p. 29-32) .
Por ocasião do parecer de peça 160, o Ministério Público junto ao Tribunal de Contas da União divergiu acerca da "preclusão" do direito de fazer "questionamentos em relação à localização do Ponto P-11 e da Estaca 42" após o fim dos trabalhos de campo. 
Assim, no parecer à peça 160 opinamos pela devolução dos autos à SeinfraUrbana para exame do laudo então trazido em memoriais (peça 155) pela recorrente, esclarecendo-se o quesito seguinte: 
	I. diante dos argumentos e elementos ora trazidos pela recorrente (e.g. peça 129, p. 6, 15, 36-38) , existe dúvida razoável sobre a localização dos pontos P-11 e das estacas 40 e 42 indicadas nas análises constantes dos autos (e.g. peça 61, p. 24) ?
A partir da comparação entre croquis, fotografias e imagens de satélite referentes às obras do aterro de Uruará, conclui a Seinfraurbana não haver dúvida sobre a localização das estacas 40 e 42 em discussão (peça 165, p. 19) . Tampouco sobre o ponto P-11 restaria incerteza, esclarecendo a unidade técnica que a equivocada interpretação de que sua localização poderia encontrar-se entre as estacas 37 e 38 originou-se de relativa descontextualização entre a imagem referida e o texto que a acompanhava:
67. Com relação à localização do ponto P-11, a pertinente dúvida apresentada pelo representante do MP/TCU se dá em razão de o Voto do Ministro Marcos Bemquerer Costa quando, a título de exemplo, reproduziu fotografia de um local do aterro como se fosse próximo a esse ponto de sondagem. Ressalta-se que esta fotografia constava do Relatório original de fiscalização (peça 1, p. 163 do TC Processo 014.089/2009-2) no qual não é feita qualquer referência à localização, conforme a legenda:
Foto 6. Serviço de aterro medido, pago e não executado. O local será ocupado por novas unidades habitacionais, como as que se encontram no lado esquerdo da foto. As casas de madeira devem ser removidas (data: outubro/09) .
68.	Todos os elementos trazidos aos autos, inclusive aqueles apresentados pela Construtora Mello de Azevedo no Recurso (peça 129, p. 15) , asseguram que a localização do ponto P-11 se situa aproximadamente entre a estaca 37 e 38, onde, ainda hoje, não se observam novas construções. Ressalta-se que esse croqui é uma reprodução daquele constante da peça 83, p. 24 (laudo encaminhado pelos engenheiros da Caixa, em respostas aos respectivos ofícios de citação) , conferindo assim maior segurança quanto à credibilidade.
69.	Assim, conforme pode se constatar na figura abaixo (imagem atual, com a indicação do local) , a localização do ponto P-11 não é aquela contida na fotografia apresentada no voto do Relator, acima mencionado. Observa-se pela localização da seta que não há qualquer construção mais recente em suas proximidades. Portanto é provável que a localização real da tomada da fotografia é próxima aos pontos de sondagens P-07 e P-02, onde há construções de habitações mais recentes.
Considerando definitivamente aclarada a questão pela SeinfraUrbana (peça 165) , o Parquet de Contas aquiesce à proposta da Serur (peça 156) , ainda que por motivos parcialmente diversos daquela unidade. 
Da quantificação do dano
	e)  a decisão recorrida "condena a empresa a partir de laudo técnico que se fundamentou, predominantemente, em interpolação, ou seja, em estimativa de volume de terra" (peça 129, p. 5-6) , o que restaria inadequado ante à exigência de "precisão e certeza" do dano atribuído à recorrente (peça 129, p. 22) ; 
Pondera a Serur que "a metodologia adotada para obtenção da forma do relevo primitivo natural se fundamenta na interpolação dos dados obtidos em áreas que ainda preservavam o relevo natural, ou seja, fora da parte aterrada, com aqueles dados obtidos da Base Cartográfica de Santarém, documento oficial, elaborado pelo Governo do Estado do Pará, para as áreas aterradas" (peça 156, p. 14-15) .
O Parquet pondera, nesse tocante, que: 
	1) a apuração do montante de serviço de aterro realizado admite tanto métodos diretos (medições pari passu com o andamento da obra) quanto, em sua ausência ou havendo dúvida acerca de sua confiabilidade, métodos indiretos ou estimativos; 
	2) afirmada a validade, em tese, dos métodos estimativos, cumpre examinar se houve boa aplicação da técnica apropriada ao método escolhido (equipamentos usados, número de pontos considerados etc.) ; e 
	3) determinados métodos estimativos apresentam acuidade superior à de outros métodos, sendo aqueles, naturalmente, preferíveis a esses.
Assim, o argumento de que a condenação se baseou em estimativas, isoladamente (ou seja, enfocando e contradizendo somente o 'ponto 1' acima) , não se presta a desconstituir a decisão atacada, a qual se ampara no art. 210, § 1º, inciso II, do Regimento Interno da Corte:
Art. 210. Quando julgar as contas irregulares, havendo débito, o Tribunal condenará o responsável ao pagamento da dívida, atualizada monetariamente a partir da data da irregularidade, acrescida dos juros de mora devidos, podendo, ainda, aplicar-lhe a multa prevista no art. 267. 
§ 1º A apuração do débito far-se-á mediante: 
I - verificação, quando for possível quantificar com exatidão o real valor devido; 
II - estimativa, quando, por meios confiáveis, apurar-se quantia que seguramente não excederia o real valor devido.  (grifos acrescidos) 
Nota-se, todavia, que a recorrente também levanta alegações atinentes ao 'ponto 3' - a saber, a existência de estimativas concorrentes, representadas pelas: 1) sondagens investigativas efetuadas pela CEF e pelo município de Santarém; e 2) sondagens realizadas mais recentemente pela empresa MTEC Geotecnia (peça 155) . Tais elementos serão examinados adiante neste parecer, especialmente na seção IV.
Laudo técnico do DPF
	f)  o volume de material inservível considerado para fundamentar a decisão recorrida seria "claramente incompatível com a realidade da engenharia" (peça 129, p. 6) , aquém do volume de terra inservível substituído, composto por "grande camada de solos mole e orgânico, característicos de áreas alagáveis" (peça 129, p. 12) , inclusive "abaixo das primitivas originais" (peça 129, p. 16-17) . De igual maneira, teriam sido ignorados "os quantitativos de terra utilizados para recompor o solo orgânico abaixo da superfície inicial" (peça 129, p. 17) . 
	Ainda a esse respeito, a contratada reprisa argumento já evocado na fase processual de conhecimento, de que a quantidade de reposição considerada na decisão recorrida (25.000,59 m³) , caso dividida pela área total do terreno (141.498 m²) , resultaria em exígua média de 17 cm de altura de solo retirado (peça 219, p. 17) . Esse resultado não se afiguraria razoável, ainda mais em vista das imagens de equipamentos atolados novamente trazidas ao feito (peça 129, p. 18-19) . 
	Arremata o tópico alegando a flagrância do erro de medição cometido, o qual suscita "no mínimo dúvida razoável" (peça 129, p. 22) , ponderando que "da mesma forma que o TCU busca o volume efetivamente executado em detrimento do medido, deve fazê-lo em relação ao material removido" (peça 129, p. 21) ; 
Sobre o assunto, a Serur realça apenas a participação de representante da empresa nos trabalhos de campo tendentes a colher os dados topográficos; a adequação das cartas planimétricas empregadas para complementar as medições do DPF etc. (peça 156, p. 13-15) . 
Considerando a necessidade de se recorrer aos conhecimentos especializados da SeinfraUrbana, o Parquet entendeu cabível propor o retorno do feito àquela unidade, a fim de que dissertasse acerca da seguinte questão:  
	II. a estimativa usada para quantificação do prejuízo ao erário deveria considerar "os quantitativos de terra utilizados para recompor o solo orgânico [inservível] abaixo da superfície [primitiva] inicial [que tenha sido retirado para construção do aterro]"? Em caso afirmativo, a estimativa em questão efetivamente considerou os referidos quantitativos? Sob qual das rubricas indicadas no Quadro 2 deste parecer?
Com efeito, a SeinfraUrbana apontou que "a estimativa usada para quantificação do prejuízo ao erário considerou 'os quantitativos de terra utilizados para recompor o solo orgânico [inservível] abaixo da superfície [primitiva] inicial, retirado para construção do aterro'" (peça 165, p. 21) - ou seja, o valor arguido pela recorrente já fora considerado no cálculo do débito a ela imputado.
Nessa esteira de raciocínio, o Ministério Público alinha-se à proposta denegatória elaborada pela Serur (peças 156-158) .
	g)  o aludido laudo do DPF apresentaria metodologia criticável e limitar-se-ia "ao volume de terra movimentado até o BM14 [boletim de medição 14]" (peça 129, p. 6 e 49) ;
Sobre o item 'g', pondera a Serur (peça 156, p. 14) , in verbis:
9.5 A fiscalização foi realizada no período de 2 a 10/12/2013 e o BM n. 45, 9 meses depois de ter sido aprovado pela prefeitura e pela CAIXA, respectivamente, em 8 e 26/3/2013, tendo sido medido pela empresa recorrente no período de 1/1 a 28/2/2013 conforme consta da tabela contida na peça 226, p. 3 do TC Processo 014.089/2009-2.
9.6 Por consectário lógico, o objeto do laudo do DPF não é restrito, muito pelo contrário, ele considera a plenitude dos serviços supostamente executados até o BM n. 45 e é da totalidade dos serviços que deve ser subtraído o valor encontrado pela fiscalização para a obtenção do valor pago a maior à empresa recorrente, nos termos da decisão recorrida.
Reforçando a percepção da Serur, observamos que o laudo do DPF não restringe, em passagem alguma de seu texto, o escopo de sua estimativa a determinada etapa da obra, antes mencionando expressamente que "Os volumes calculados nos itens III.3 e III.4 deste Laudo Pericial consideram apenas o incremento necessário para se atingir o relevo atual partindo-se da topografia originária" (TC Processo 014.089/2009-2, peça 239, p. 20 - grifamos) . 
Considerando que "relevo atual" se refere àquele à época dos trabalhos de campo (dezembro de 2013) , o Parquet entende improcedente o argumento recursal em apreço.
	h)  O laudo do DPF "não entrega[ria] elementos suficientes para se compreender a formação da tal 'nuvem de pontos' (...) de modo que (...) tem-se que não há demonstração técnica da verdadeira seção traçada pela Polícia Federal em sua interpolação" (peça 129, p. 27) . 
	Isso porque "não há no laudo qualquer memória de cálculo ou lei de modelado a serem contrapostos pelas conclusões dos responsáveis" - e, desse modo, "limitam-se as possibilidades de a Construtora promover o devido contraditório da prova formulada" (ambas citações extraídas da peça 129, p. 27) .
Sobre o tema, limitou-se a Serur a asserir que "a técnica de interpolação adotada usou, para um mesmo cálculo do relevo primitivo natural, tanto os pontos obtidos diretamente no local, quanto àqueles obtidos da Base Cartográfica, ou seja, não há, na técnica adotada, elemento que possa desconstituir o valor e a precisão dos dados apresentados pela Polícia Federal" (peça 156, p. 15) .
A alegação da recorrente é especialmente relevante pois, caso não lhe fosse facultado reproduzir as estimativas realizadas pelo DPF a partir das informações providas, estar-se-ia diante de grave empecilho ao direito de defesa. Contudo, não é o que se observa no caso concreto.
O Ministério Público de Contas, nessa altura, traz à colação as seguintes observações, encontradas à peça 283, p. 5, do TC Processo 014.089/2009-2 (grifamos) :
29. O levantamento topográfico de campo foi realizado em conjunto pela equipe técnica do DPF/INC, TCU e a equipe designada pela Construtora Mello de Azevedo S/A. Vale ressaltar que as medições dos pontos para obtenção da "nuvem de pontos" (conjuntos de pontos de coordenadas para modelagem do terreno em software específico de topografia) dos aterros Uruará e Mapiri foram realizadas de forma simultânea pelas duas equipes de topografia, desse modo, a cota de cada ponto era levantada tanto pela equipe de peritos da Polícia Federal como pela equipe de topografia designada pela Construtora Mello de Azevedo S/A.
30. O resultado da medição originou um conjunto de cotas (pontos com coordenadas x, y e z) dos locais de aterro que serviram para modelagem da superfície dos aterros realizados nos citados bairros, conforme apresentado no laudo pericial 695/2014 INC/DITEC/DPF (peça 239, p. 11 e p.17) .
31. No documento técnico foi também descrita detalhadamente toda a metodologia utilizada pelos peritos da Polícia Federal para determinação dos volumes de aterro, bem como demais informações necessárias para determinação dos quantitativos, dentre as quais: o processo utilizado; softwares de topografia/desenho/modelagem de dados utilizados; modelo digital do terreno que foi construído a partir dos dados; e os resultados finais onde foram apurados os quantitativos de aterro realizados.
É dizer: a equipe designada pela recorrente acompanhou a medição da cota de cada ponto, conhecendo, portanto, os dados de entrada para a estimativa. Ademais, o laudo do DPF é nítido ao descrever os modelos dos equipamentos e do software mobilizados para produção dos cálculos (TC Processo 014.089/2009-2, peça 239, p. 4 e 9) .
Nesse diapasão, uma vez que nada obsta a que a contratada compreenda e reproduza as operações que originaram o valor impugnado, concluímos por improcedente o argumento recursal em tela. 
	i) o laudo do DPF não teria considerado "a concavidade da seção natural" na representação da calha do rio (peça 129, p. 26) ;
Embora a Serur não tenha se manifestado especificamente a respeito da concavidade na representação da calha do rio, cabe revisitar as seguintes considerações (peça 61, p. 9) , as quais serviram para balizar o acórdão recorrido (peça 89, p. 3) : 
91. A proposta de adotar uma concavidade na calha não é acompanhada de elementos que comprovem tal tese. Ainda que mais favorável à construtora, esse novo cálculo carece de medição de pontos que comprovem a maior profundidade na parte central da calha, ou de literatura técnica que apoie tal proposta.
92. Desta forma, a metodologia proposta pela construtora, de adotar-se uma calha mais profunda do que aquela adotada pelo Laudo Pericial, não encontra suporte nas metodologias acolhidas e adotadas por este Tribunal de Contas da União, o que impede sua aceitação.
Percebe-se que as conclusões que embasaram a decisão recorrida fundam-se, entre outros, na carência de "medição de pontos que comprovem a maior profundidade na parte central da calha". 
Em outros termos, a empresa não trouxe elementos comprobatórios da maior profundidade arguida, de modo que o Parquet se alinha à proposta denegatória da Serur (peça 156) , preservando-se incólume a deliberação recorrida.
	j)  o laudo em discussão teria adotado a base de colchacreto "como ponto de referência onde terminaria a reta interpolada", em vez do "reforço de fundação executado com pedra de mão compactada" (peça 129, p. 27) - fato reconhecido no voto condutor do acórdão combatido, porém que não foi considerado no quantum a ser ressarcido (peça 129, p. 28) ;
A Serur tampouco se manifestou a respeito do argumento acima em sua derradeira instrução (peça 156) . 
Verificamos que, de fato, o voto a nortear o Acórdão 1380/2018-TCU-Plenário reconhece que "estava prevista uma seção de 3,00 m de largura por 80 cm de altura para essa camada de pedra de mão" (peça 89, p. 10) e que, se considerada tal estrutura ao longo de toda a extensão do muro, isso resultaria em "volume adicional (...) bem distante da diferença apontada no cálculo do superfaturamento" (peça 89, p. 10) .
Ainda que "bem distante da diferença" evidenciada nos autos, o Parquet não vislumbrou razão para suprimir tais valores, caso o referencial arguido no apelo se revelasse tecnicamente adequado. Por ocasião do parecer anterior (peça 160) , opinamos pela restituição dos autos à SeinfraUrbana a fim de que lhe fosse apresentado o seguinte questionamento:
	III. revela-se mais adequado fixar, como ponto de referência para a extremidade da interpolação: 1) a base de colchacreto; ou 2) o reforço de fundação executado com pedra de mão compactada ao longo da extensão do muro (peça 129, p. 27) ? Caso a segunda alternativa se revele mais adequada: a altura da seção efetivamente executada foi mensurada? Em caso positivo, qual seria o impacto para o dano total, em termos de volume de terra e de recursos financeiros, de novo cálculo tendo por base a nova referência? Caso negativo, qual seria o impacto para o dano total, em termos de volume de terra e de recursos financeiros, de considerar a seção prevista (3 metros de largura por 80 centímetros de altura) ?
A resposta da secretaria, nesse ponto específico (peça 165, p. 24) , culmina nas seguintes ponderações:
85. Nesse item é indagado se seria mais adequado fixar, como ponto de referência para a extremidade da interpolação a base de colchacreto ou o reforço de fundação. Todos os elementos apresentados indicam que deve ser a base do colchacreto. Isso porque as pedras de mão arrumadas são situadas abaixo da cota original do terreno, escavando-se o local, para, a partir daí, erguer o muro. 
86. Se houver a retirada, apenas do material inservível para pôr as pedras, é possível considerar como ponto de referência para a extremidade da interpolação o reforço da fundação. Porém, no cálculo dos quantitativos do aterro também já foi descontado os quantitativos de reposição de material devido remoção da camada superficial (25.200,59 m³) .
A análise adicional desempenhada pela SeinfraUrbana permite concluir pela improcedência dos argumentos recursais. Desse modo, acompanhamos a proposta denegatória formulada pela Serur (peça 156) .
	k)  o laudo vale-se de carta cartográfica que conteria "dados ultrapassados" e escala inadequada (peça 129, p. 24) ;
Acompanhamos a Serur quando sustenta a adequação de ambos os aspectos (data e escala) da carta municipal. Recordamos que o voto condutor do acórdão recorrido endereça tais questões nos seguintes termos técnicos:
21. Refuto do mesmo modo as alegações atinentes a uma possível imprecisão da carta planialtimétrica em razão de sua escala e idade. A empresa, por meio de parecer técnico anexado a sua defesa (peça 70) , intenta demonstrar que o resultado da perícia seria impreciso, pois o trabalho teria sido feito com base em uma carta que apresenta escala 1:2.000, de maneira que um metro medido na obra seria lido na carta como meio milímetro.
22. Entretanto, a carta planialtimétrica foi obtida e usada em meio digital, o que afasta essa possibilidade de erro. Além disso, os dados retirados da mencionada carta foram validados em campo, consoante informado por um dos peritos, em reunião com minha assessoria.
	(peça 89, p. 4) 
67. As críticas à idade da mencionada carta também não merecem prosperar pois, no intervalo de tempo transcorrido entre sua elaboração (2001) e sua utilização (2014) , não seriam esperadas modificações de relevo e do perfil do terreno capazes de justificar a significativa diferença de volume encontrada, qual seja, 324.065,08 m³.
 (peça 89, p. 9) 
Inabaladas as conclusões acima, entendemos improcedentes os apontamentos recursais tendentes a impugnar aqueles aspectos da carta empregada para produção do laudo do DPF.
Serviços adicionais prestados pela empreiteira
	l)  a recorrente teria realizado serviços extracontratuais "por sua conta e risco, não previstos no contrato" (peça 129, p. 22) , contando, ainda, com crédito referente a reajustes e medições não pagas (peça 129, p. 43) ;
A esse respeito, a Serur (peça 156, p. 16) recorda que:  
9.20 Em relação aos valores supostamente devidos à empresa recorrente, o Exmo. Relator a quo determinou de forma clara que à unidade técnica deste Tribunal, antes de realizar a notificação do débito total, confirmasse junto ao Município de Santarém e à CAIXA a informação de que poderiam existir pagamentos devidos à Construtora que deixaram de ser efetuados, conforme item 9.8 do Acórdão recorrido:
9.8. determinar à Secretaria de Fiscalização de Infraestrutura Urbana (SeinfraUrbana) que, antes de realizar a notificação dos valores a que se refere o subitem 9.2 deste Acórdão, confirme junto ao Município de Santarém e à Caixa Econômica Federal a informação de que foram retidos pagamentos devidos à construtora Mello de Azevedo S.A. (17.154.899/0001-08) , ficando autorizada a realização de diligência para obtenção dos documentos necessários, a exemplo dos boletins de medição e do extrato da conta corrente do contrato de repasse, e, se confirmada a retenção, acrescente-os como créditos às planilhas que discriminam os débitos;
O voto condutor do aresto recorrido também registrou:
68. Também não se presta a afastar o débito, o argumento da construtora de que teria realizado, "por sua conta e risco", alguns serviços que não estavam previstos no contrato, a exemplo da abertura de valas para escoamento da água de enchentes e da remoção de um volume maior de solo inservível. Diante dessas situações, a empresa deveria, àquele tempo, tê-los incluído em termos aditivos para que fossem devidamente atestados e pagos. Sem isso, torna-se inviável, no presente momento, afastar o débito com base na simples alegação de que outros serviços foram entregues, uma vez que não foram atestados.
 (peça 89, p. 9) 
De todo modo, a depender de sua natureza, eventuais créditos da recorrente junto ao município poderão ser arguidos em sede de execução, desde que devidamente demonstrados. 
Não restando comprovada a prestação de serviços sem cobertura contratual, o Parquet propugna a rejeição do argumento recursal.
	m)  as medições teriam levado em conta a necessidade de recomposição de material perdido que, uma vez executado, fora carreado por cheia atípica dos rios Tapajós e Amazonas em 2009, na qual aquele primeiro corpo hídrico "atingiu uma altura que superou todas as estatísticas coletadas há 50 anos" (peça 129, p. 33) , conforme dados atribuídos à Companhia Docas do Pará. 
	Segundo os dados ora providos pela recorrente, o rio galgou 1,5 metro além do ponto máximo alcançado nos dez anos anteriores (acercando-se de onze metros) e "superou a cota de topo das contenções prevista inicialmente" no projeto da prefeitura (i.e. 9,9 metros, cf. peça 129, p. 33) .
Em que pese o silêncio da Serur sobre o tema (peça 156) , rememoramos que a seguinte análise sobre o tema foi desenvolvida no relatório que precede a decisão combatida:
75. O assunto já foi tratado na instrução acostada à peça 283 do TC Processo 014.089/2009-2. Observou-se que, quanto à sazonalidade do rio, o qual supostamente poderia carregar parte do material aterrado, conforme se pode observar na figura 3 nos itens 107 a 110 daquela instrução (p. 16) , todo o aterro executado foi devidamente protegido por um muro de contenção construído com bolsacreto. Nenhum material foi lançado diretamente na margem do rio sem que tenha sido devidamente protegido.
76. Com a sazonalidade do rio, em época de cheias ele alcança o muro de bolsacreto, mas deixa intacto o corpo do aterro. Sendo assim, não procede a alegação de que o material lançado poderia ter sido carregado pela correnteza do rio.
77. Ademais, ainda que não houvesse as proteções prévias, isso seria má execução dos serviços. Assim, caso fosse comprovada a situação apresentada, ao tomar conhecimento das cheias, a empresa deveria fazer etapas de aterros e protegê-los antes da cheia seguinte.
78. As alegações da empresa sobre destruição de serviços executados não vieram acompanhadas de elementos que possam comprová-las, ou mesmo desconstituir as conclusões já alcançadas nos estudos que envolvem o caso.
Embora o arrazoado transcrito acima descreva a função e utilidade do muro de contenção, entendemos que não enfrenta devidamente o argumento da defesa, pois a observação de que "ao tomar conhecimento das cheias, a empresa deveria fazer etapas de aterros e protegê-los antes da cheia seguinte" parece descurar da alegação de que a aventada enchente (em 2009) resultou excepcional e, portanto, imprevisível, o que em tese inviabilizaria a providência-padrão prescrita a análise.   
Considerando que a contratada instruiu seu recurso com dados da Companhia Docas do Pará, até então inéditos nos autos, havíamos opinado, em pronunciamento de peça 160, por que fosse levada à SeinfraUrbana a seguinte questão:
	IV. É factível que volume extraordinário de precipitação tenha elevado o nível do Rio Tapajós a ponto de superar o muro de contenção, dimensionado com base em séries históricas das enchentes, alcançando o corpo do aterro e dele carreando volume significativo de material? (isto é, 'significativo' para quantificação do débito apurado) 
A equipe técnica da SeinfraUrbana (peça 165) , com o aval dos dirigentes daquela unidade (peças 166/167) , redarguiu que o cálculo da suposta perda de material dependeria do levantamento de "informações precisas do período que durou o eventual transbordamento, a granulometria do material, o grau de compactação dos aterros, a velocidade de arraste no local (força da correnteza) , dentre outros diversos elementos" (peça 165, p. 24) .
De toda sorte, recorda a secretaria que "durante todo o transcurso do presente TC, não consta qualquer elemento que demonstre que o nível do rio suplantou a altura dos muros de colchacreto", e que "na hipótese de ter ocorrido a reconstrução do aterro, com essa causa, a empresa deveria, àquele tempo, tê-los incluído em termos aditivos para que fossem devidamente atestados e pagos" (peça 165, p. 25) .
Partindo da análise da unidade técnica, e coerentemente com a conclusão adotada em relação ao item 'l' acima, o Ministério Público entende indemonstrada a prestação de serviços sem cobertura contratual, razão pela qual convergimos à proposta denegatória formulada pela Serur (peça 156) .
	n)  a presença de "palafitas não desapropriadas" (peça 129, p. 34) teria ocasionado o acúmulo de água detrás dos aterros, a qual teve de ser bombeada em direção ao rio, causando perda de porções de terra suspensa, que tiveram de ser recompostas (peça 129, p. 34-35) ;
Apesar de não encontrarmos refutação específica da Serur quanto ao ponto acima, verificamos que o voto condutor do Acórdão 1380/2018-TCU-Plenário (peça 89, p. 9) , transcrevendo argumentos da instrução de mérito (peça 61, p. 8) , registrou ponderações acerca do assunto:
68. Também não se presta a afastar o débito, o argumento da construtora de que teria realizado, "por sua conta e risco", alguns serviços que não estavam previstos no contrato, a exemplo da abertura de valas para escoamento da água de enchentes e da remoção de um volume maior de solo inservível. Diante dessas situações, a empresa deveria, àquele tempo, tê-los incluído em termos aditivos para que fossem devidamente atestados e pagos. Sem isso, torna-se inviável, no presente momento, afastar o débito com base na simples alegação de que outros serviços foram entregues, uma vez que não foram atestados. (grifamos) 
Com efeito, a recorrente juntou imagens fotográficas sugestivas do bombeamento de água acumulada "detrás dos aterros" (peça 129, p. 35) , em argumento concatenado com o anterior (torrencialidade excepcional das precipitações havidas em 2009) . Nesse diapasão, relacionando-se o presente tema com o do ponto imediatamente anterior (item 'm') , entendemos que a questão ali formulada, uma vez solucionada pela competente unidade técnica, servirá também para elucidar o presente ponto.  
Afora os tópicos acima, a Construtora Mello de Azevedo S.A. trouxe aos presentes autos documento consistente na ata de reunião havida entre seus prepostos e os peritos do DPF, auditores do TCU e representantes do município de Santarém/PA em 9/12/2013 (peça 129, p. 47-50) .  
Na ata, lê-se que a recorrente:
 (...) solicita que seja levada em consideração, na aferição dos maciços de aterro pelos peritos do Instituto de Criminalística da Polícia Federal e pelo Tribunal de Contas da União, a retirada de material orgânico realizada pela Mello de Azevedo em toda a área objeto da análise, para limpeza anterior ao início da execução dos serviços. Solicita-se ainda que o estudo preveja a espessa camada de matéria orgânica da área, conforme constatado na visita in loco e considere que todo o volume retirado foi reposto por material importado de jazida; 2) A Construtora Mello de Azevedo S/A solicita que o volume de aterro executado sob a contenção em bolsacreto seja considerado no cálculo do volume dos maciços pelos peritos do Instituto de Criminalística da Polícia Federal; 3) Caso seja utilizada outra base de dados que não as fornecidas nos boletins de medição atestados pela Prefeitura Municipal de Santarém e peça Caixa Econômica Federal, para a aferição do perfil topográfico primitivo dos locais de execução das obras, a Construtora Mello de Azevedo S/A solicita que a mesma seja disponibilizada, por meio digital, através dos endereços eletrônicos: (...) ; 4) A Construtora Mello de Azevedo S/A solicita que seja considerado pelo Tribunal de Contas da União o tempo decorrido entre o momento de execução dos trabalhos e o atual levantamento, sobretudo, mas não somente, no que tange aos efeitos de processo erosivo, de lixiviação, acomodação, carreamento de material e escorregamento do maciço, explicitando de maneira objetiva os critérios adotados. Com relação à referência foi observado pelos peritos que as informações irão ser repassadas pelo Município e que a solicitação deve ser feita diretamente à municipalidade; Quanto à base de dados, foi esclarecido que as referências de nível são as mesmas trabalhadas tanto pela Mello, prefeitura e Polícia Federal, que são as provenientes de levantamentos realizados pelo IBGE. (...) 
 (peça 129, p. 48-49) 
O mencionado documento, datado de 9/12/2013, também consigna que "o trabalho de medição refere-se ao volume medido até o boletim de medição nº 14" (peça 129, p. 48) . Entretanto, a matéria foi discutida no item 'g' deste parecer, ao qual remetemos a leitura. Nesse diapasão, remanesce nossa aquiescência com a proposta denegatória da Serur (peça 156) .
IV - Memoriais apresentados pela Construtora Mello (peças 154-155, 159 e 168) 
Repara-se que após o exame de admissibilidade do recurso (peças 133-135) , a Construtora Mello de Azevedo ofertou memorial (peça 154) em que revela ter contratado empresa especializada em geotecnia para que, mediante a realização de sondagens, fosse avaliada a efetiva altura do aterro realizado (peça 155) . 
O segundo memorial ofertado pela Construtora Mello de Azevedo S.A. (peça 159) acrescenta o argumento de que a decisão recorrida teria infringido o art. 20 da Lei de Introdução às Normas do Direito Brasileiro (LINDB) , com a redação conferida pela Lei 13.655/2018 (decisão fundamentada em valores jurídicos abstratos) . 
Por fim, o memorial de peça 169 retoma as questões exaustivamente tratada nos autos, questionando a consistência do laudo produzido pelo Departamento de Polícia Federal quanto à quantidade de solo removida, ao uso da Carta Cartográfica de Santarém, à escala adotada e ao efeito das intempéries. 
Acrescenta que "não se pode afastar as sondagens pelo suposto número reduzido de furos", as quais, ainda que "não se prestem a propiciar o cálculo do volume total de aterro", serviriam para evidenciar a incorreção dos laudos anteriores (ambas citações à peça 168, p. 8) . Pondera que a unidade técnica equivoca-se a supor que "o término do aterro logo após a estaca 42 deve ter, de fato, altura próxima à zero" (peça 168, p. 10) .
Junta, nesse último memorial, fotografias supostamente relativas a escavações realizadas para instalação do tronco da Estação de Tratamento de Esgoto na localidade em tela (peça 168, p. 13) , e que demonstrariam a profundidade do solo mole no interior do bairro. Alega também que "a empresa foi remunerada pela pedra de mão aplicada tão somente na linha do muro" (peça 168, p. 14) , e não pela retirada do material inservível necessária para tanto. Finalmente, reafirma ter havido alagamento no local das obras em 2009 (peça 168, pp. 15/17) .
As questões levantadas nos memoriais foram examinadas pelo Parquet de Contas em parecer anterior (peça 160) , no qual formulamos quesitos, aprovados pelo Ministro Relator (peça 161) , para submissão ao escrutínio da SeinfraUrbana. A análise da referida secretaria veio à peça 165 e se encontra devidamente incorporada neste pronunciamento. O memorial juntado posteriormente àquela instrução (peça 168) , conforme sintetizado acima, não inova em suporte probatório.
Quanto à arguição de nulidade da decisão por infração ao art. 20 da LINDB, o Parquet dissente de tal entendimento, uma vez que a quantificação do dano por estimativa não se confunde com "conceito jurídico abstrato" - consistindo, antes, em técnica que, consoante se discorre no parágrafo 22 deste parecer, encontra supedâneo no art. 210 do Regimento Interno do TCU.
V - Conclusões
Insurgem-se os engenheiros da CEF, Srs. Marcus Alan Ferreira Duarte e Ludmila Ribeiro da Silva de Mattos Santos, contra o Acórdão 1380/2018-TCU-Plenário, decisão que a eles imputou multa por terem ratificado medições exorbitantes dos serviços efetivamente prestados. Conforme análises desenvolvidas pela Serur (peça 156) e pelo Ministério Público de Contas - em parecer anterior (peça 160) e neste pronunciamento, agora reforçado por manifestação da SeinfraUrbana (peça 165) -, suas teses recursais não mereçam guarida. 
A Construtora Mello de Azevedo igualmente demonstra irresignação frente ao referido julgado, tendo carreado aos autos documentos periciais (e.g. laudo geotécnico de peça 155) que, devidamente considerados pelo corpo técnico de engenharia do TCU, revelaram-se inaptos a desconstituir os fundamentos da decisão recorrida.
Diante das considerações registradas neste pronunciamento, o Ministério Público de Contas da União adere à proposta de encaminhamento consignada pela Serur à peça 156 (p. 17) , qual seja: 
a) conhecer do recurso de reconsideração interposto por Marcus Alan Ferreira Duarte (XXX.628.882-XX) , e, no mérito, dar-lhe provimento parcial para excluir seu nome da tabela constante do item 9.2 do Acórdão 1380/2018-TCU-Plenário, na linha referente ao débito de valor original de R$ 369.244,12, datado de 30/11/2011, por erro material, mantendo-se, no entanto, as sanções infligidas por meio dos itens 9.4 e 9.5;
b) conhecer dos recursos de reconsideração interpostos pela Construtora Mello de Azevedo S/A (17.154.899/0001-08) e por Ludmila Ribeiro da Silva de Mattos dos Santos (XXX.939.822-XX) , e, no mérito, negar-lhes provimento;
c) dar conhecimento às entidades/órgãos interessados, à Procuradoria da República no Pará e aos recorrentes da deliberação que vier a ser proferida.

Ivan Felipe Dantas Paro (75.23-E/OAB-PA), Manuela Freitas Santos (16400/OAB-PA), Walmir Santos Neto (23.444/OAB-PA); Patrícia Guercio Teixeira Delage (90.459/OAB-MG), Marina Hermeto Correa (75.173/OAB-MG), Flávia Gama Axer (101.817/OAB-MG), Tathiane Vieira Viggiano Fernandes (27.154/OAB-DF), Renato de Araújo Barbosa (6271/OAB-PA) e Alcindo Vogado Neto (6.266/OAB-PA), Rodrigo Numeriano Dubourcq Dantas (31920/OAB-PE), Antonio Eder John de Sousa Coelho (4572/OAB-PA) e Aline Neves Hoyos (15172/OAB-PA), Matheus Feitosa Gomes de Oliveira, Iuri Batista de Oliveira (14066/OAB-DF), Manuela Freitas Santos (16400/OAB-PA), Mauro Cesar Lisboa dos Santos (4288/OAB-PA).

Procurador Rodrigo Medeiros de Lima.

TOMADA DE CONTAS ESPECIAL. CONTAS IRREGULARES. DÉBITO. MULTA PROPORCIONAL AO DÉBITO. MULTA DO ART. 58, INCISO I e III, DA LEI 8.443/1992. RECURSOS DE RECONSIDERAÇÃO. CONHECIMENTO. PROVIMENTO PARCIAL DE UM DOS RECURSOS. NEGATIVA DE PROVIMENTO DOS DEMAIS. CIÊNCIA.

TOMADA DE CONTAS ESPECIAL (TCE)

Unidade de Auditoria Especializada em Infraestrutura Urbana e Hídrica (AudUrbana).

Trata-se dos recursos de reconsideração interpostos por Ludmila Ribeiro da Silva de Mattos Santos, Marcus Alan Ferreira Duarte e pela Construtora Mello de Azevedo S.A., contra o Acórdão 1380/2018-TCU-Plenário, de 20/6/2018, da Relatoria do E. Ministro Vital do Rego. Na ocasião, relatado pelo E. Ministro-Substituto Marcos Bemquerer Costa.
Por meio do Acórdão recorrido, foi julgada tomada de contas especial instaurada em cumprimento ao subitem 9.2 do Acórdão 537/2015-TCU-Plenário, que tratou de auditoria realizada nas obras de infraestrutura urbana do município de Santarém/PA, financiadas, parcialmente, com recursos do Ministério das Cidades, por meio dos Contratos de Repasse 218.748-38/2007 e 224.988-61/2007, nos valores de R$ 53.800.388,50 R$ 31.578.947,37, respectivamente. 
As obras destinavam-se à construção e à melhoria de unidades habitacionais, mediante a implantação de rede de energia elétrica, esgotamento sanitário, pavimentação e drenagem nos bairros Mapiri e do Uruará, para as quais foi firmado o contrato 2/2008/SEMINF, com a empresa recorrente, pelo valor inicial de R$ 45.143.686,88. 
No decisum ora atacado, Ludmila Ribeiro da Silva de Mattos Santos, na condição de engenheira da Caixa Econômica Federal (Caixa) , foi condenada ao pagamento da multa prevista nos incisos I e II da Lei 8.443/1992, no valor de R$ 5.000,00, em razão de ter aprovado boletins de medição que deram azo ao superfaturamento dos quantitativos de serviços de aterro, estimado com base no Laudo 695/2014, do Departamento de Polícia Federal.
Marcus Alan Ferreira Duarte, também engenheiro da Caixa, recebeu multa, no valor de R$ 15.000,00, bem como foi condenado a restituir aos cofres do Tesouro Nacional a importância de R$ 369.244,12, em solidariedade com o Eduardo Souza de Araújo e a Construtora Mello de Azevedo S.A., por ter aprovado medições com o mesmo tipo de irregularidade.
A construtora, por sua vez, foi condenada ao pagamento do débito total de R$ 7.464.610,81, em solidariedade com os agentes públicos que concorreram para o superfaturamento apurado nos autos.
Destaco excerto da peça recursal da empresa, no que concerne aos supostos equívocos da deliberação recorrida, que teria, em seu entendimento, afastado "de forma rasa e simplificada" os elementos técnicos por ela apresentados, e demonstrado as fragilidades do laudo da Polícia Federal:
a) A Construtora destacou as sondagens realizadas pela Prefeitura Contratante em 2011, documento técnico importante que contraria o resultado do laudo. Contudo, esse documento não foi devidamente analisado, tendo sido afastado a partir de um único argumento exposto no voto da decisão recorrida que se baseou na comparação de uma fotografia da obra que, todavia, não corresponde ao local indicado pelo i. Ministro e, se adequadamente analisado, corrobora o resultado da sondagem; 
b) No caso do material inservível retirado para posterior execução do aterro - dado importantíssimo para o levantamento dos volumes em discussão nesse processo -, a Construtora demonstra que o volume considerado pela decisão recorrida é claramente incompatível com a realidade da engenharia, contudo, o Tribunal optou por desconsiderar a realidade dos fatos (furtando-se a observar o princípio da verdade real) para se apegar ao volume medido, sabendo de sua irrealidade e impacto para o resultado final da análise; 
c) Sobre a laudo elaborado pela Polícia Federal em apoio à Unidade Técnica, a Construtora criticou a metodologia adotada (diferente da determinada) e destacou que o levantamento realizado se limitou ao volume de terra movimentado até o BM14, conforme determinação do TCU, fatos não devidamente avaliados pelo Tribunal e que alteram de forma substancial o resultado da análise; 
d) Na peça 85 do presente processo, fl. 08, a Construtora demonstrou de forma clara a absoluta inconsistência da interpolação (estimativa) realizada pelos peritos da Polícia Federal, na medida em que tal estimativa, se válida fosse, levaria à conclusão de que "considerando a inclinação de 7% admitida e a largura média do rio Tapajós (12,5 km) , traduziria um calado máximo do rio que alcançaria 875 metros, completamente díspar dos 50 m verdadeiros". 
Aludida demonstração técnica foi afastada ao simples argumento de que o laudo teria considerado "toda uma nuvem de pontos" e que a linha "reta" utilizada seria "meramente ilustrativa", ou seja, segundo destacado pelo próprio Ministro, os elementos entregues pelo laudo não permitem à Construtora compreender o trabalho e, por conseguinte, exercer de forma efetiva o direito ao contraditório. 
Em razão desses argumentos a recorrente concluiu que o laudo da DPF não "pode servir de resposta definitiva ao problema pesquisado, sem a possibilidade de ser confrontado por outras provas."
A Secretaria de Recursos, em sua primeira manifestação por meio da instrução concluída em 20/8/2019 (peça 156/158) , propôs fosse negado provimento ao recurso da empresa acima mencionada.
Além de divergir da conclusão da unidade técnica de que teria ocorrido a preclusão do direito de questionar a "localização do Ponto P-11 e da Estaca 42" após o fim dos trabalhos de campo, o Ministério Público entendeu que não foram devidamente afastados os argumentos da recorrente relacionados à não apreciação da sondagem investigativa realizada pelo Município de Santarém/PA, tampouco analisado o documento novo apresentado pela recorrente, relativo ao laudo das sondagens realizadas, na área aterrada, por empresa contratada pela recorrente, com vistas a comprovar o volume de serviços prestados. 
Por esse motivo, embora tenha afastado algumas das alegações da empresa recorrente, o Parquet sugeriu que a matéria fosse analisada pela unidade técnica de origem, a então Secretaria de Fiscalização de Infraestrutura Urbana (SeinfraUrbana) , para que se manifestasse sobre o mérito dos recursos de reconsideração, em especial, sobre os seguintes quesitos:
I. diante dos argumentos e elementos ora trazidos pela recorrente (e.g. peça 129, p. 6, 15, 36-38) , existe dúvida razoável sobre a localização dos pontos P-11 e das estacas 40 e 42 indicadas nas análises constantes dos autos (e.g. peça 61, p. 24) ?
II. a estimativa usada para quantificação do prejuízo ao erário deveria considerar "os quantitativos de terra utilizados para recompor o solo orgânico [inservível] abaixo da superfície [primitiva] inicial [que tenha sido retirado para construção do aterro]"? Em caso afirmativo, a estimativa em questão efetivamente considerou os referidos quantitativos? Sob qual das rubricas indicadas no Quadro 2 deste parecer?
III. revela-se mais adequado fixar, como ponto de referência para a extremidade da interpolação: 1) a base de colchacreto; ou 2) o reforço de fundação executado com pedra de mão compactada ao longo da extensão do muro (peça 129, p. 27) ? Caso a segunda alternativa se revele mais adequada: a altura da seção efetivamente executada foi mensurada? Em caso positivo, qual seria o impacto para o dano total, em termos de volume de terra e de recursos financeiros, de novo cálculo tendo por base a nova referência? Caso negativo (isto é, caso o executado não tenha sido mensurado) , qual seria o impacto para o dano total, em termos de volume de terra e de recursos financeiros, de considerar a seção prevista (3 metros de largura por 80 centímetros de altura) ?
	IV. é factível que volume extraordinário de precipitação tenha elevado o nível do Rio Tapajós a ponto de superar o muro de contenção, dimensionado com base em séries históricas das enchentes, alcançando o corpo do aterro e dele carreando volume significativo de material? (isto é, 'significativo' para quantificação do débito apurado) .
Acolhendo os fundamentos do pronunciamento do Ministério Público, determinei o encaminhamento dos autos à SeinfraUrbana, para a manifestação sugerida, o que foi realizado mediante os pareceres acostados às peças 165 a 167.
Os pareceres da unidade técnica e do representante do Ministério Público, transcritos no relatório, são uníssonos quanto ao erro material decorrente da inclusão de Marcus Alan Ferreira Duarte no rol de responsáveis solidários pelo débito de R$ 369.244,12, objeto do subitem 9.2 do Acórdão 1380/2018-TCU-Plenário, contrariando entendimento expresso no voto que o fundamentou, razão pela qual propuseram o provimento parcial do recurso, exclusivamente quanto ao débito atribuído recorrente.
No que tange aos fundamentos das multas aplicadas aos agentes da Caixa, ambos entenderam que os respectivos recursos não trouxeram elementos capazes de infirmá-los.
Analisadas as preliminares apresentadas pela Construtora Mello de Azevedo S.A., os pareceres foram no sentido de que não há falar em prejuízo à sua defesa, porquanto a decisão pela instauração desta tomada de contas especial não prescinde do prévio contraditório, bem assim o fato de a empresa ter exercido seu direito de contestar o Laudo da Polícia Federal em diversas oportunidades.
No mérito, a Serur e o Ministério Público concluíram que os elementos apresentados pela empresa recorrente não são hábeis a afastar o débito que lhe fora imputado, em solidariedade com os servidores do município de Santarém/PA, em razão do superfaturamento do quantitativo do serviço de "Aterro compactado com fornecimento de material", medido ao longo do contrato 2/2008/SEMINF.
Diante desses elementos, foi proposto o conhecimento dos recursos de reconsideração, para que, no mérito, fosse acolhido parcialmente o interposto por Marcus Alan Ferreira Duarte, afastando tão somente sua responsabilidade em relação ao débito no valor de R$ R$ 369.244,12, bem como o não provimento dos recursos interpostos por Ludmila Ribeiro da Silva de Mattos Santos e pela Construtora Mello de Azevedo S.A.
Conheço dos recursos, por atenderem os requisitos do art. 285 do Regimento Interno do TCU.
II
Vale ressaltar, inicialmente, que matéria objeto dos presentes autos chegou ao conhecimento desta Corte de Contas, em 22/6/2009, por meio do Ofício 39/2009, que tratou de solicitação de auditoria da Comissão de Meio Ambiente, Defesa do Consumidor e Fiscalização e Controle do Senado Federal, objeto do TC Processo 014.089/2009-2.
A partir de então, nos termos do art. 4º, inciso IV, da recente Resolução-TCU 344/2022, iniciou a contagem do prazo prescricional das pretensões punitivas e de ressarcimento em relação aos responsáveis arrolados nos autos.  
No âmbito da mencionada Solicitação do Congresso Nacional, foram realizados diversos atos tendentes à apuração dos fatos, a exemplo do Acórdão 1224/2012-TCU-Plenário, de 23/5/2012, por meio do qual, entre outros, restou decidido: 
9.2. com fundamento no art. 71, inciso IX, da Constituição Federal, promover a oitiva da Prefeitura de Municipal de Santarém/PA, da Construtora Mello de Azevedo S/A e da Caixa Econômica Federal, nas pessoas de seus representantes legais, para que se manifestem, no prazo de 45  (quarenta e cinco dias) a contar da ciência, quanto:
9.2.1.	indício de pagamento de serviço não executado relativo ao quantitativo não comprovado de 210.582,65m³ de aterro nos Bairros Mapiri e Uruará, no valor de R$ 5.050.658,96 (cinco milhões, cinquenta mil, seiscentos e cinquenta e oito reais e noventa e seis centavos) , ocasionado pelo acréscimo de quantitativo do item "4.3.2-Aterro compactado com o fornecimento de material", no contrato nº 2/2008/SEMINF de 28/1/2008;
9.2.2.	indício de adiantamento de pagamentos nos serviços de contenção dos bairros de Mapiri e Uruará, bem como nos serviços de aterro realizados no trecho compreendido entre as estacas 00 a 34 do Bairro de Mapiri, ocasionado adiantamento de pagamentos de R$ 3.235.048,33 (três milhões, duzentos e trinta e cinco mil, quarenta e oito reais e trinta e três centavos) ;
9.3. Determinar à Prefeitura Municipal de Santarém, que retenha, cautelarmente, nos pagamentos relativos ao contrato 8/2009/SEMINF, o valor de R$ 3.235.048,33 (três milhões, duzentos e trinta e cinco mil, quarenta e oito reais e trinta e três centavos) , considerando os robustos indícios de irregularidades verificados nos serviços de aterro, proteção e contenção das margens do Bairro de Mapiri; 
Posteriormente, mediante o Acórdão 171/2013-TCU-Plenário, de 3/7/2013, foi requisitado ao Departamento de Polícia Federal/Instituto Nacional de Criminalística a prestação de serviços técnicos especializados com o objetivo de apoiar a então Secretaria de Fiscalização de Obras de Energia e Saneamento na apuração dos indícios de irregularidades de que tratam os subitens 9.2.1 e 9.2.2 do Acórdão 1224/2012-TCU-Plenário, acima transcritos.
O laudo requerido foi encaminhado ao TCU em 19/5/2014 (peça 239 do TC Processo 014.089/2009-2) , dando origem ao Acórdão 537/2015-TCU-Plenário, de 18/3/2015, no qual foi determinada a instauração destas contas especiais e a citação dos responsáveis, todas efetivamente recebidas pelos destinatários no mês de novembro/2015 (peças 25, 26 e 30) .
As defesas apresentadas pelos responsáveis citados foram analisadas pela unidade técnica em 8/8/2017, e, após a manifestação do Ministério Público de Contas, culminaram no acórdão ora recorrido (Acórdão 1380/2018-TCU-Plenário) , de 20/6/2018.
Após o julgamento desta TCE, em 24/7/2018, Ludmila Santos e Marcus Duarte interpuseram recurso de reconsideração contra o Acórdão 1380/2018-TCU-Plenário (peça 110) .
Em 1/8/2018, por intermédio do Acórdão 1782/2018 (peça 113) foram apreciados e rejeitados os embargos de declaração opostos pela Construtora Mello de Azevedo S.A. em face do Acórdão 1380/2018-TCU-Plenário.
Em 30/8/2018 a empresa apresentou recurso de reconsideração contra o Acórdão 1380/2018-TCU-Plenário, que recebeu análise de mérito da então Secretaria de Recursos (Serur) , em 20/8/2019 (peça 158) .
Em 29/4/2021, foi concluída a manifestação da SeinfraUrbana acerca dos quesitos apresentados pelo representante do Ministério Público (peça 165) , transcrita no Relatório.
Em 25/5/2022, houve a derradeira manifestação do procurador de contas, com o posterior encaminhamento dos autos ao meu Gabinete (peça 169) .
Verifica-se, pois, nos termos do art. 5º, inciso II ou IV, da Resolução-TCU 344/2022, que os atos de apuração acima relatados interromperam tanto a prescrição quinquenal como a prescrição intercorrente, previstas nos artigos 2º e 8º do mesmo normativo.
Considerando que tais interrupções destinavam-se à apuração de ocorrências que dizem respeito à conduta de todos os responsáveis arrolados nos autos, não há falar em prescrição em relação a eles.
III
No mérito, acolho, desde já, as análises da Serur, com o adendo do Parquet, incorporando os respectivos fundamentos às minhas razões de decidir, sem prejuízo das considerações a seguir aduzidas. 
Nada a obstar em relação à exclusão de Marcus Alan Ferreira Duarte do rol de responsáveis solidários pela parcela do débito correspondente a R$ 369.244,1, visto que confirmado o erro material apontado pela unidade técnica.
Por outro lado, os recursos não lograram afastar a gravidade da conduta do aludido responsável e de Ludmila Ribeiro da Silva de Mattos Santos, notadamente em razão de terem atestado a execução de serviços de aterro em volume muito superior ao efetivamente executado pela construtora, conforme estimado no Laudo do Departamento de Polícia Federal, em total desconformidade com os normativos da Caixa, que indicavam a necessidade de "confrontação dos serviços executados com os indicados nos documentos da medição" (peça 54, pag. 80) .
Relativamente às alegações recursais da Construtora Mello de Azevedo S.A., o parecer da SeinfraUrbana (peça 165) , transcrito no Relatório, no que se refere ao quesito I do parecer do Ministério Público, acima transcrito, assevera que não há dúvidas relacionadas à localização do ponto P-11, que está situado, aproximadamente, entre as estacas 37 e 38, não sendo a mesma apresentada na fotografia constante do voto do Relator a quo. 
Além disso, deixa assente que tais ilustrações foram utilizadas tão somente com o intuito de demonstrar a existência de erros nas alturas dos aterros e que não interferiram nos quantitativos apurados pela perícia da Polícia Federal.
No que tange às estacas 40 e 42, a unidade técnica, a partir de croqui que teria correspondência com a imagem de satélite acostada aos autos pela recorrente, concluiu que o término do aterro, logo após à estaca 42, deve ter altura próxima a zero. Por esse motivo, conclui pela impossibilidade de haver aterros com alturas entre 5,32 m (estaca 40) e 5,6 m (estaca 42) , como indicam os croquis utilizados para atestar o boletim de medição 15A (peça 251 do TC Processo 014.089/2009-12) .
Os pareceres da SeinfraUrbana, no que tange ao quesito II, formulado pelo Ministério Público, não deixam dúvida de que os quantitativos de terra utilizados para recompor o solo orgânico (inservível) abaixo da superfície inicial, para a construção do aterro, foram considerados na quantificação do dano atribuído aos responsáveis.
Em resposta ao quesito III, restou demonstrado que seria mais adequado fixar a base do colchacreto como ponto de referência para extremidade de interpolação, tendo em vista que, consoante demonstrado na instrução, as pedras de mão arrumadas ficam abaixo da cota original do terreno, escavando-se o local, para, a partir daí, erguer o muro. 
Em acréscimo, a SeinfraUrbana esclarece que "Se houver a retirada, apenas do material inservível para pôr as pedras, é possível considerar como ponto de referência para a extremidade da interpolação o reforço da fundação. Porém, no cálculo dos quantitativos do aterro também já foi descontado os quantitativos de reposição de material devido remoção da camada superficial (25.200,59 m³) ."
Outro ponto analisado pela SeinfraUrbana refere-se à possibilidade de que tenha ocorrido um volume extraordinário de chuvas que teria elevado o nível do Rio Tapajós a ponto de superar o muro de contenção (quesito IV) .
Além de informação de que, durante a tramitação desta TCE, não foram trazidos aos autos elementos que efetivamente demonstrem que o nível do rio suplantou a altura dos muros de colchacreto, como bem ponderou a unidade técnica especializada, caso tivesse sido necessária a reconstrução do aterro em razão das chuvas mencionadas pela recorrente, a empresa deveria ter comunicado tal situação à contratante, para que fosse objeto de termo aditivo, cujos valores deveriam ser devidamente atestados e pagos.
Verifica-se, portanto, que as alegações e os elementos de prova trazidos pela Construtora Mello de Azevedo S.A., tanto em sua peça recursal como nos memoriais (peças 154 e 159) , entre eles laudo de empresa especializada em geotecnia (peça 155) , foram devidamente analisados, na derradeira instrução da unidade técnica especializada deste Tribunal e nos pareceres da Serur e do Ministério Público, e considerados inaptos a desconstituírem os fundamentos da decisão recorrida. 
O último memorial apresentado, após o parecer da SeinfraUrbana, tal como afirmado pelo Parquet, "não inova em suporte probatório".
Por fim, resta esclarecer que, tal como consignado no parecer do Procurador Rodrigo Medeiro de Lima, não merece prosperar a alegação de que o acórdão recorrido padece de vício de nulidade, decorrente de infração ao art. 20 da Lei de Introdução ao Direito Brasileiro, em razão da suposta quantificação do dano por intermédio de conceito jurídico abstrato.
Nesse sentido, restou devidamente esclarecida, no mencionado parecer, a diferença existente entre "conceito jurídico abstrato" e a apuração do dano por estimativa, prevista no art. 210 do Regimento Interno do TCU, mediante a utilização de meios confiáveis, in caso, o Laudo 695/2014, do Departamento de Polícia Federal, cujas conclusões mantiveram-se inalteradas após a análise dos presentes recursos.
Diante desses elementos, dou provimento parcial ao recurso de reconsideração interposto por Marcus Alan Ferreira Duarte, apenas para excluir sua responsabilidade pelo débito que lhe fora imputado, e nego provimento aos recursos de Ludmila Ribeiro da Silva de Mattos dos Santos e da Construtora Mello de Azevedo S/A.
Indefiro o requerimento dos representantes legais de Ludmila Ribeiro da Silva de Matos dos Santos e Marcus Alan Ferreira Duarte de retirada do processo da pauta desta sessão (peça 171) , tendo em vista que sua inclusão e divulgação observaram os prazos previstos no art. 141 do Regimento Interno do TCU, não merecendo prosperar as alegações de "pouca antecedência entre a inclusão em pauta e a data do julgamento", dificuldades logísticas e o aumento dos custos de locomoção decorrente do feriado de 1º de maio. 
Voto, pois, no sentido de que o Tribunal acolha a minuta de acórdão que submeto à deliberação deste Colegiado.
TCU, Sala das Sessões, em 3 de maio de 2023. 
WALTON ALENCAR RODRIGUES 
Relator